ACORDAO-COMPLETO-2349961

ACÓRDÃO 3532/2019 ATA 13/2019 - PRIMEIRA CÂMARA

VISTOS, relatados e discutidos estes autos em que se aprecia a prestação de contas anual da Secretaria de Vigilância em Saúde do Ministério da Saúde (SVS/MS) relativa ao exercício de 2016;
ACORDAM os Ministros do Tribunal de Contas da União, reunidos em Sessão da Primeira Câmara, diante das razões expostas pelo Relator, em:
9.1. com fundamento nos art. 1º, inciso I, art. 16, inciso I, art. 17 e art. 23, inciso I, da Lei 8.443/1992 c/c os art. 1º, inciso I, art. 207 e art. 214, inciso I, do Regimento Interno/TCU, julgar regulares as contas de Adele Schwartz Benzaken (XXX.478.802-XX) , Aide de Souza Campagna (XXX.188.271-XX) , Alexandre Fonseca Santos (XXX.370.468-XX) , Claudia Rezende Medeiros Passetto (XXX.798.551-XX) , Claudio Maierovitch Pessanha Henriques (XXX.514.278-XX) , Daniel Cobucci de Oliveira (XXX.888.666-XX) , Daniela Buosi Rohlfs (XXX.429.148-XX) , Eduardo Hage Carmo (XXX.925.605-XX) , Fabio Caldas de Mesquita (XXX.144.919-XX) , Gilberto Alfredo Pucca Junior (XXX.950.298-XX) , Joao Paulo Toledo (XXX.258.738-XX) , Manoel Carlos Alves Braga (XXX.977.401-XX) , Maria de Fatima Marinho de Souza (XXX.388.017-XX) , Marta Maria Alves da Silva (XXX.254.371-XX) , Marta Roberta Santana Coelho (XXX.611.804-XX) , Sonia Maria Feitosa Brito (XXX.370.984-XX) e Wanessa Tenório Gonçalves Holanda de Oliveira (XXX.524.684-XX) , dando-lhes quitação plena;
9.2. com fundamento nos art. 1º, inciso I, art. 16, inciso II, art. 18 e art. 23, inciso II, da Lei 8.443/1992, c/c o art. 1º, inciso I, art. 208 e art. 214, inciso II, do Regimento Interno, julgar regulares com ressalva as contas de Antônio Carlos Figueiredo Nardi (XXX.827.348-XX) e Adeilson Loureiro Cavalcante (XXX.974.314-XX) , em face das falhas adiante apontadas, dando-lhes quitação:
9.2.1. falhas no monitoramento voltado a garantir que os recursos descentralizados sejam efetivamente aplicados em ações de vigilância em saúde, em afronta à Portaria GM/MS 1.378/2013, art. 4º, I, e art. 6º, XI e à Portaria GM/MS 204/2007, arts. 33 e 36, vigentes no período abrangido pelas contas em exame;
9.2.2. realização de transferência de recursos do Piso Fixo e Variável da Vigilância em Saúde para entes que não possuíam Plano de Saúde, em afronta à Lei Complementar 141/2012, art. 22, parágrafo único, inciso II, à Lei 8.142/1990, art. 4º, inciso III e ao Decreto 1.232/1994, art. 2º;
9.2.3. ausência de monitoramento das informações constantes do Sistema de Informação de Agravos de Notificação (Sinan) e no Sistema de Informações de Nascidos Vivos (Sinasc) , em afronta ao art. 33 da Portaria GM/MS 1.378/2013 combinado com a Portaria SVS/MS 47/2016;
9.4. dar ciência deste acórdão à Secretaria de Vigilância em Saúde do Ministério da Saúde.

Prestação de contas anuais da Secretaria de Vigilância em Saúde do Ministério da Saúde (exercício de 2016).

Primeira Câmara

Secretaria de Vigilância em Saúde.

3. Responsáveis: Adeilson Loureiro Cavalcante (XXX.974.314-XX); Adele Schwartz Benzaken (XXX.478.802-XX); Aide de Souza Campagna (XXX.188.271-XX); Alexandre Fonseca Santos (XXX.370.468-XX); Antônio Carlos Figueiredo Nardi (XXX.827.348-XX); Claudia Rezende Medeiros Passetto (XXX.798.551-XX); Claudio Maierovitch Pessanha Henriques (XXX.514.278-XX); Daniel Cobucci de Oliveira (XXX.888.666-XX); Daniela Buosi Rohlfs (XXX.429.148-XX); Eduardo Hage Carmo (XXX.925.605-XX); Fabio Caldas de Mesquita (XXX.144.919-XX); Gilberto Alfredo Pucca Junior (XXX.950.298-XX); Joao Paulo Toledo (XXX.258.738-XX); Manoel Carlos Alves Braga (XXX.977.401-XX); Maria de Fatima Marinho de Souza (XXX.388.017-XX); Marta Maria Alves da Silva (XXX.254.371-XX); Marta Roberta Santana Coelho (XXX.611.804-XX); Sonia Maria Feitosa Brito (XXX.370.984-XX); Wanessa Tenório Gonçalves Holanda de Oliveira (XXX.524.684-XX).

13.1. Ministros presentes: Walton Alencar Rodrigues (Presidente), Benjamin Zymler, Bruno Dantas (Relator) e Vital do Rêgo.
13.2. Ministros-Substitutos presentes: Augusto Sherman Cavalcanti e Weder de Oliveira.

BRUNO DANTAS

Por registrar as principais ocorrências no andamento do processo até o momento, resumindo os fundamentos das peças acostadas aos autos, adoto como relatório, com os ajustes necessários, a instrução da secretaria responsável pela análise da demanda (peça 14) , que contou com a anuência do corpo diretivo da unidade (peça 15) : 
“INTRODUÇÃO
Cuidam os autos de processo de contas anuais da Secretaria de Vigilância em Saúde do Ministério da Saúde (SVS/MS) , relativo ao exercício de 2016.
2. O processo de contas foi organizado de forma individual, conforme classificação constante do art. 5º da IN-TCU 63/2010 (alterada pela IN-TCU 72/2013) e do anexo I à DN-TCU 156/2016.
3. A unidade jurisdicionada (UJ) foi criada por meio do Decreto 4.726/2003, que aprovou sua inclusão na estrutura regimental do Ministério da Saúde. Atualmente, o Decreto 8.901/2016 define a estrutura regimental e o quadro demonstrativo dos cargos em comissão e das funções gratificadas do Ministério da Saúde e dispõe, em seu anexo I (Estrutura Regimental) , art. 2º, inciso II, alínea ‘e’, sobre a estrutura organizacional da SVS/MS, composta pelo Departamento de Vigilância das Doenças Transmissíveis (DEVIT) , Departamento de Vigilância de Doenças e Agravos não Transmissíveis e Promoção da Saúde (DANTPS) , Departamento de Gestão da Vigilância em Saúde (DEGEVS) , Departamento de Vigilância, Prevenção e Controle das Infecções Sexualmente Transmissíveis, do HIV/Aids e das Hepatites Virais (DIAHV) e Departamento de Vigilância em Saúde Ambiental e Saúde do Trabalhador (DSAST) .
4. As competências institucionais da SVS/MS estão definidas no art. 41 do Decreto 8.901/2016, conforme transcrito a seguir:
‘Art. 41. À Secretaria de Vigilância em Saúde compete:
I - coordenar a gestão do Sistema Nacional de Vigilância em Saúde, integrado:
a) pelo Subsistema Nacional de Vigilância Epidemiológica, de doenças transmissíveis e de agravos e doenças não transmissíveis;
b) pelo Subsistema Nacional de Vigilância em Saúde Ambiental, incluindo o ambiente de trabalho;
c) pelo Sistema Nacional de Laboratórios de Saúde Pública, nos aspectos pertinentes à vigilância em saúde;
d) pelos sistemas de informação de vigilância em saúde;
e) pelos programas de prevenção e controle de doenças de relevância em saúde pública, incluindo o Programa Nacional de Imunizações; e
f) pela política nacional de saúde do trabalhador;
II - elaborar e divulgar informações e análise de situação da saúde que permitam estabelecer prioridades, monitorar o quadro sanitário do País e avaliar o impacto das ações de prevenção e controle de doenças e agravos, e subsidiar a formulação de políticas do Ministério da Saúde;
III - coordenar a execução das atividades relativas à disseminação do uso da metodologia epidemiológica em todos os níveis do SUS, para subsidiar a formulação, a implementação e a avaliação das ações de prevenção e controle de doenças e de outros agravos à saúde;
IV - coordenar a execução das atividades relativas à prevenção e ao controle de doenças e outros agravos à saúde;
V - coordenar e supervisionar a execução das atividades técnicas desenvolvidas pelo Instituto Evandro Chagas, que coordenará, técnica e administrativamente, o Centro Nacional de Primatas;
VI - promover a elaboração e o acompanhamento das ações de vigilância em saúde;
VII - participar da elaboração, da implantação e da implementação de normas, instrumentos e métodos que fortaleçam a capacidade de gestão do SUS, nos três níveis de governo, na área de vigilância em saúde;
VIII - fomentar e implementar o desenvolvimento de estudos e pesquisas que contribuam para o aperfeiçoamento das ações de vigilância em saúde;
IX - promover o intercâmbio técnico-científico, com organismos governamentais e não governamentais, de âmbito nacional e internacional, na área de vigilância em saúde;
X - propor políticas, normas e ações de educação, comunicação e mobilização social referentes à área de vigilância em saúde;
XI - prestar assessoria técnica e estabelecer cooperação com os Estados, os Municípios e o Distrito Federal, visando à potencialização da capacidade gerencial e ao fomento de novas práticas de vigilância em saúde;
XII - formular e propor a Política de Vigilância Sanitária, em articulação com a Agência Nacional de Vigilância Sanitária, regular e acompanhar seu contrato de gestão; e
XIII - definir diretrizes para as ações estruturantes e emergenciais da Força Nacional do SUS no que se refere à vigilância em saúde.’
5. Conforme o Relatório Anual de Gestão do exercício de 2016, a SVS tem como finalidade coordenar o Sistema Nacional de Vigilância em Saúde (SNVS) , abarcando ações de vigilância, prevenção e controle das doenças transmissíveis e de doenças e agravos não transmissíveis e dos seus fatores de risco; vigilância de populações expostas a riscos ambientais em saúde; gestão de sistemas de informação de vigilância em saúde; vigilância da saúde do trabalhador; gestão do sistema nacional de laboratórios de saúde pública e ações de promoção em saúde, com estímulo à produção de conhecimentos e inovações tecnológicas na área, visando à melhoria das condições de saúde e da qualidade de vida da população brasileira (peça 1, p. 10) .
6. Segundo o mencionado relatório de gestão, os macroprocessos finalísticos da SVS compreendem o conjunto de processos que viabilizam o funcionamento coordenado e integrado dos vários subsistemas da Secretaria e que permitem o cumprimento da missão institucional pelas áreas finalísticas. São eles (peça 1, p. 22-24) :
a) Gestão da Vigilância, Prevenção e Controle de Doenças Transmissíveis;
b) Gestão da Vigilância, Prevenção e Controle de Doenças e Agravos Não Transmissíveis e Seus Fatores de Risco;
c) Gestão da Vigilância da Situação de Saúde;
d) Gestão da Vigilância em Saúde Ambiental; e
e) Gestão da Vigilância da Saúde do Trabalhador.
EXAME TÉCNICO
7. No exame destas contas, será dada ênfase na análise dos principais aspectos informados no Relatório de Gestão do exercício de 2016 (peça 1) , a partir das características das atividades da SVS/MS e seus departamentos, considerando os critérios de materialidade, relevância e risco.
8. Quanto à análise do órgão de controle interno, a Secretaria Federal de Controle Interno da Controladoria Geral da União (SFC/CGU) , por meio da Coordenação-Geral de Auditoria da Área de Saúde (CGSAU) , realizou auditoria de gestão sobre a prestação de contas apresentada pela SVS/MS no período de 9/3/2017 a 24/3/2017, mediante testes, análises e consolidação de informações coletadas ao longo do exercício sob exame, nos termos do Relatório de Auditoria Anual de Contas 201701007 (peça 4) .
9. De acordo com o escopo da auditoria de gestão, firmado por meio da Ata de Reunião realizada em 14/11/2016 entre CGSAU e a SecexSaúde do TCU, foram efetuadas as seguintes avaliações (peça 4, p. 2) :
a) avaliação, considerando a natureza jurídica e o negócio da SVS, da conformidade das peças exigidas nos incisos I e II do art. 13 da IN-TCU 63/2010 com as normas que regem a elaboração de tais peças;
b) avaliação dos resultados qualitativos e quantitativos da SVS relativo ao Programa Nacional de Controle da Dengue;
c) avaliação do planejamento e monitoramento da gestão de pessoas da SVS frente às atribuições do Programa Nacional de Controle da Dengue;
d) avaliação da qualidade e suficiência dos controles internos administrativos instituídos pela SVS com vistas a garantir que sejam mitigados os riscos ao Programa Nacional de Controle da Dengue, considerando os seguintes elementos do sistema de controle internos da Unidade: ambiente de controle; avaliação de risco; atividades de controle; informação e comunicação; e monitoramento; e
e) avaliação do cumprimento parcial ou total, pela SVS, das determinações e recomendações expedidas pelo TCU, analisando as eventuais justificativas do gestor para o descumprimento, bem como as providências adotadas em cada caso.
10. As constatações e recomendações apontadas pela SFC/CGU no Relatório de Auditoria Anual de Contas 201701007, em especial aquelas que ensejaram proposta de ressalva nas contas (peça 5) , serão detalhadas nos tópicos seguintes, levando em conta as observações registradas pelo Órgão de Controle Interno (OCI) .
I. Avaliação da conformidade das peças que compõem o processo
11. O processo de contas da SVS/MS referente ao exercício de 2016 contém todas as peças exigidas pelo art. 13 da IN-TCU 63/2010 e pelo art. 2º da DN-TCU 156/2016. O Relatório de Auditoria Anual de Contas 201701007 da CGU (peça 4, p. 2) apontou que tanto o rol de responsáveis quanto o relatório de gestão foram elaborados segundo os dispositivos legais e as orientações do Sistema e-Contas, ressalvado pela não informação de e-mails pessoais em relação a três responsáveis, sendo que, para dois deles, essa informação se encontrava nos papéis de trabalho daquela auditoria.
12. No entanto, durante a análise feita por esta unidade técnica, observou-se que, ao contrário do que dispõe o § 2º do art. 10º da DN-TCU 156/2016, foi feita a inclusão de responsáveis (substitutos) no rol sem a definição dos períodos em que efetivamente exerceram a substituição do titular no exercício de referência das contas (peça 2) .
13. Desse modo, foi feito contato com a SVS para fins de correção do rol (peça 12 - rol corrigido) . Diante dessa correção, conclui-se que há conformidade das peças do processo de contas da SVS, contemplando todo o conteúdo obrigatório, segundo o Sistema e-Contas.
14. A SFC/CGU, ao examinar a gestão dos responsáveis, apontou a ocorrência de diversas irregularidades no Relatório de Auditoria 201701007, para as quais realizou recomendações à SVS (peça 4, p. 11-35) .
15. No certificado de auditoria (peça 5) , o representante da SFC/CGU propôs o julgamento pela regularidade com ressalva das contas dos seguintes agentes públicos, com base no do Relatório de Auditoria Anual de Contas CGU 201701007: Srs. Antônio Carlos Figueiredo Nardi (XXX.827.348-XX) e Adeilson Loureiro Cavalcante (XXX.974.314-XX) , na condição de Secretário de Vigilância em Saúde, respectivamente, nos períodos de 1/1/2016 a 23/5/2016 e 29/7/2016 a 31/12/2016, uma vez que lhe foram atribuídas as irregularidades referentes aos itens 1.2.1.2, 1.2.1.3 e 1.2.1.4; e de Sônia Maria Feitosa Brito (XXX.370.984-XX) , na condição de Diretora do Departamento de Gestão da Vigilância em Saúde no período de 1/1/2016 a 31/12/2016, uma vez que lhe foi atribuída a irregularidade referente ao item 1.2.1.4. Quanto aos demais agentes listados no rol de responsáveis (peça 12) , o representante da SFC/CGU propôs o julgamento pela regularidade das contas.
16. O dirigente do órgão de controle interno acolheu a manifestação expressa no certificado de auditoria (peça 6) . Por sua vez, o Ministro de Estado da Saúde atestou haver tomado conhecimento das conclusões constantes do relatório de auditoria de gestão, do certificado de auditoria, bem como do parecer conclusivo do dirigente do órgão de controle interno (peça 8) .
II. Rol de responsáveis
17. Consoante descrito nos parágrafos 11-13 desta instrução, verificou-se que o rol de responsáveis juntado à peça 2 continha a indicação de responsáveis substitutos sem considerar o período de efetiva substituição. Diante disso, houve o envio do rol de responsáveis ajustado (peça 12) com todos os responsáveis que desempenharam, durante o período a que se referem as contas, as responsabilidade definidas no art. 10 da IN-TCU 63/2010.
18. Conclui-se, portanto, pela regularidade do rol apresentado.
III. Processos conexos e contas de exercícios anteriores
19. Não há processos conexos ou contas de exercícios anteriores que impactem no julgamento destas contas. Contudo, cabe destacar algumas fiscalizações que identificaram fragilidades na gestão de políticas e programas sob a responsabilidade da SVS/MS que perpassam o exercício de 2016:
a) TC Processo 023.421/2016-9: Acompanhamento Operacional das ações de prevenção e controle adotadas pelo Ministério da Saúde e suas unidades para o combate ao mosquito Aedes Aegypti e às doenças por ele transmitidas. O acompanhamento se iniciou em agosto de 2016, conforme Portaria de Fiscalização 895/2016 à peça 1, e o julgamento dos autos ocorreu em 24/5/2017, tendo sido exarado o Acórdão 1073/2017-TCU-Plenário (TC Processo 023.421/2016-9, peça 21) , com determinação ao MS nos seguintes termos:
‘9.1.determinar ao Ministério da Saúde, com fundamento no art. 43, inciso I, da Lei 8.443/1992, c/c o art. 241, inciso II, e o art. 250, inciso II, ambos do Regimento Interno do Tribunal de Contas da União, que apresente a este Tribunal, no prazo de sessenta dias, plano de ação com vistas a corrigir ou mitigar os seguintes riscos/problemas da política pública a seguir identificados, contendo, no mínimo, as medidas a serem adotadas, os responsáveis pelas ações e o prazo previsto para implementação:
9.1.1.ausência de informações e dados que permitam o monitoramento da execução financeira dos recursos federais transferidos a estados e municípios empregados em ações de combate ao Aedes Aegypti, em desatenção, por exemplo, ao art. 33, § 4º, da Lei 8.080/1990, ao art. 42 da Lei Complementar 141/2012, ao art. 5º, inciso I, alínea ‘a’, do Decreto 1.651/1995, e ao art. 6º, inciso XI, da Portaria GM/MS 1.378/2013;
9.1.2.insuficiência/ausência de ações para viabilizar a capacitação mínima exigida por lei dos Agentes de Combate às Endemias, em especial o art. 7º da Lei 11.350/2006;
9.1.3.insuficiência/ausência de medidas para viabilizar a boa e regular gestão dos insumos encaminhados pelo Ministério da Saúde aos entes federados para aplicação nas ações de combate ao Aedes Aegypti, com prejuízo ao desempenho das competências estatuídas no art. 6º da Portaria GM/MS 1.378/2013;
9.1.4.ausência de regulamentação do Programa Nacional de Apoio ao Combate às Doenças Transmitidas pelo Aedes, em desatenção ao art. 10 da Lei 13.301/2016;’
19.1. O citado acórdão determinou, em seu item 9.2, o retorno dos autos à SecexSaúde para prosseguir o acompanhamento operacional, nos termos do art. 241, inciso II, do RI/TCU. Esse novo acompanhamento foi realizado em 2018, e o processo aguarda, atualmente, manifestação do Ministro Relator Bruno Dantas.
b) TC Processo 007.461/2017-8: Inspeção, decorrente de Solicitação do Congresso Nacional (TC Processo 036.033/2016-2) , que teve por objeto avaliar as medidas adotadas pelo Governo Federal para superar as dificuldades na aquisição do teste tuberculínico, utilizando derivado proteico purificado (em inglês, purified protein derivative - PPD) , que é empregado no diagnóstico da tuberculose latente, visando garantir a adequada prestação do serviço sanitário preventivo à população brasileira. Os trabalhos da inspeção ocorreram em abril de 2017. O julgamento dos autos resultou no Acórdão 2016/2017-TCU-Plenário, de 13/9/2017, que realizou as seguintes recomendações ao MS (TC Processo 007.461/2017-8, peça 36) :
‘9.1. recomendar ao Ministério da Saúde, com fulcro no art. 250, inciso III, do Regimento Interno do TCU, que:
9.1.1. elabore e divulgue plano de trabalho contendo as medidas a serem adotadas, além das etapas e respectivos prazos previstos de conclusão dessas, com o objetivo de diminuir, ou mesmo eliminar, a atual dificuldade de suprimento, do Sistema Único de Saúde, do teste utilizado para diagnosticar a infecção latente de tuberculose, fazendo-se indispensável a apresentação de estudos que justifiquem a eventual escolha de um substituto ou complemento, dentre as opções disponíveis no mercado mundial, ao insumo atualmente empregado no país;
9.1.2. identifique os riscos decorrentes da baixa oferta do teste tuberculínico no país, com vistas a eleger alternativas ao equacionamento das ameaças identificadas;
9.2. determinar ao Ministério da Saúde, com fundamento no art. 250, inciso II, do Regimento Interno do TCU, que apresente a este Tribunal, no prazo de 30 (trinta) dias, plano de ação previsto para a implementação de cada das recomendações propostas nos itens anteriores, contendo:
9.2.1. para cada recomendação cuja implementação seja considerada conveniente e oportuna, as ações que serão adotadas pela entidade, o prazo e o setor/unidade responsável pelo desenvolvimento das ações e o cronograma de execução;
9.2.2. para cada recomendação cuja implementação não seja considerada conveniente ou oportuna, a justificativa da decisão;’
19.2. Foi determinado, no item 9.6 do sobredito acórdão, o monitoramento da decisão pela SecexSaúde, que está em andamento.
c) TC Processo 030.300/2016-9: Auditoria operacional sobre a atuação do Governo Federal no controle da incidência da sífilis no Brasil, decorrente de Solicitação do Congresso Nacional formulada por meio da Proposta de Fiscalização e Controle - PFC 81/2016 (TC Processo 024.392/2016-2) . A auditoria iniciou em outubro de 2016, conforme Portaria de Fiscalização 1264/2016 (peça 1) , e o julgamento dos autos resultou no Acórdão 2019/2017-TCU-Plenário, sessão de 13/9/2017, com as recomendações abaixo transcritas (TC Processo 030.300/2016-9, peça 50) :
‘9.1. recomendar ao Ministério da Saúde, com fulcro no art. 250, inciso III, do Regimento Interno do Tribunal de Contas da União, que:
9.1.1. institua sistemática de avaliação e monitoramento sobre os serviços de saúde essenciais ao diagnóstico e tratamento da sífilis, por meio de indicadores desagregados por municípios - incluindo a investigação sobre indisponibilidade de insumos -, com vistas a mapear fragilidades e direcionar propostas de aperfeiçoamento conforme as necessidades locais e regionais identificadas;
9.1.2. realize avaliação dos motivos que prejudicam a efetividade das medidas de prevenção primária da sífilis adquirida e, com base nos resultados, desenvolva novas e diversificadas campanhas/estratégias de prevenção, abordando diferentes formas de comunicação, segmentadas a públicos específicos (por exemplo: adolescentes, profissionais do sexo, população sem acesso à internet etc.) , com vistas a reforçar o impacto das medidas de prevenção na população;
9.1.3. fortaleça, em articulação com estados e municípios, as medidas de captação e tratamento dos parceiros das gestantes com sífilis, com foco na sensibilização e disseminação de informação acerca da prevenção da sífilis congênita;
9.1.4. inclua, nos sistemas de informações do SUS, o procedimento do pré-natal dos parceiros de gestantes, com vistas a permitir o acompanhamento dos índices em todo território nacional;
9.1.5. promova, em articulação com o Conselho Federal de Enfermagem e o Conselho Federal de Medicina, estratégias de conscientização aos profissionais de saúde sobre a desmistificação da reação anafilática pelo uso da penicilina, abordando, inclusive, a conscientização da gravidade da doença se não tratada tempestiva e adequadamente, bem como sobre a revogação da competência privativa do enfermeiro de nível superior para realizar testes rápidos, concedendo respaldo técnico a técnicos e auxiliares de enfermagem;
9.1.6. identifique, em articulação com estados e municípios, as principais causas do diagnóstico tardio e tratamento inadequado das gestantes com sífilis e elabore estratégia de ação, contemplando a capacitação de profissionais de saúde na prevenção, diagnóstico e tratamento da sífilis;
9.1.7. elabore planejamento para aquisição das penicilinas benzatina e cristalina, com vistas a regularizar o abastecimento nacional dos medicamentos no médio e longo prazo, bem como avalie a viabilidade de incentivar laboratórios públicos a produzirem as penicilinas;
9.2. determinar ao Ministério da Saúde, com fundamento no art. 250, inciso II, do Regimento Interno do TCU, que apresente a este Tribunal, no prazo de 120 (cento e vinte) dias contados da ciência do presente acórdão, plano de ação para implementação das medidas recomendadas acima, contendo:
9.2.1. para cada recomendação cuja implementação seja considerada conveniente e oportuna, as ações que serão adotadas pelo órgão, o prazo e o setor/unidade responsável pelo desenvolvimento das ações e o cronograma de execução;
9.2.2. para cada recomendação cuja implementação não seja considerada conveniente ou oportuna, a justificativa da decisão;’
19.3. Os itens 9.5 e 9.6 do mesmo acórdão determinaram, respectivamente, à SecexSaúde que monitore a implementação das medidas contidas nos subitens 9.1 e 9.2 em processo específico; e o apensamento definitivo dos autos ao processo de Solicitação do Congresso Nacional do qual se originou (TC Processo 024.392/2016-2) . Ainda não há processo de monitoramento iniciado.
IV. Avaliação do planejamento de ação e dos resultados quantitativos e qualitativos da gestão
20. Consta, no relatório de gestão da SVS/MS (peça 1, p. 28-29) , que o MS vem consolidando, ao longo dos anos, um modelo de gestão voltado para resultados. Nesse sentido, desde 2012, a elaboração do planejamento estratégico do MS se dá a partir do alinhamento do Plano Nacional de Saúde (PNS) e do Plano Plurianual (PPA) , culminando na criação de uma agenda de resultados que, para o período de 2016 a 2019, está expressa em quatorze Objetivos Estratégicos (OE) , além de outros dez Objetivos dos quais o MS participa, totalizando 121 metas e 150 iniciativas sob sua responsabilidade, todos alinhados às necessidades do Sistema Único de Saúde (SUS) e ao Plano de Governo. No PPA 2016-2019, a SVS contribuiu com o Programa Temático 2015-Fortalecimento do SUS.
21. Informa, ainda, que, entre os quatorze objetivos estratégicos do MS, dois estão relacionados diretamente à SVS e contemplam os resultados acompanhados por aquela Secretaria e um dos objetivos possui uma iniciativa sob a responsabilidade da SVS. Esses objetivos, sob a responsabilidade da SVS, são descritos da seguinte forma (peça 1, p. 29-31) :
‘OE 04 (PPA: 0714) - Reduzir e prevenir riscos e agravos à saúde da população, considerando os determinantes sociais, por meio das ações de vigilância, promoção e proteção, com foco na prevenção de doenças crônicas não transmissíveis, acidentes e violências, no controle das doenças transmissíveis e na promoção do envelhecimento saudável.
OE 06 (PPA: 0727) - Promover a produção e a disseminação do conhecimento científico e tecnológico, análises de situação de saúde, inovação em saúde e a expansão da produção nacional de tecnologias estratégicas para o SUS.
OE 17 (PPA: 1166) - Promover ações que contribuam para a atenção integral à saúde e à qualidade de vida dos jovens.’
22. Nos termos do relatório de gestão, a fim de orientar as ações prioritárias desenvolvidas no período de 2016-2019 e aprimorar o processo de planejamento e execução das ações sob sua governabilidade, a SVS adota como instrumentos de gestão: a Agenda Estratégica e a Programação Anual da Execução Orçamentária.
23. Com relação à Agenda Estratégica (AE) da Vigilância em Saúde, para o monitoramento e a avaliação de seus resultados, a SVS faz a anualização das metas e estabelece indicadores epidemiológicos, coeficientes e índices de padrão internacional, que permitam a comparabilidade dos dados. Essa agenda é elaborada anualmente pelos departamentos e trata-se de um plano de ação com o objetivo de orientar as ações prioritárias a serem desenvolvidas no ano, contemplando os objetivos do Planejamento Estratégico do MS em que a Secretaria participa diretamente, alinhados aos principais instrumentos de Planejamento (PPA e PNS) .
24. A SVS destaca, em seu relatório de gestão, que, em 2016, foram acompanhadas dez metas e sete iniciativas em consonância com as estabelecidas no PPA e no PNS e ressalta que o alcance da maioria das metas da Agenda Estratégica tem responsabilidade compartilhada com estados e municípios, conforme definido no capítulo II da Portaria 1.378, de 9 de julho de 2013 (peça 1, p. 31) .
25. Informa que os responsáveis pelo acompanhamento das metas e indicadores têm a incumbência de inserir, periodicamente, as informações de evolução no Sistema de Controle, Acompanhamento e Avaliação de Resultados (e-Car) e que a maioria das metas apresenta apurações parciais, em função dos sistemas de informação ainda não disponibilizarem os dados fechados referentes ao ano anterior. Isso ocorre tendo em vista que esses dados necessitam ser totalmente inseridos nos sistemas de informação pelas unidades federativas e analisados e/ou investigados pelas áreas técnicas antes da divulgação, com o intuito de reduzir as eventuais inconsistências.
26. De acordo com o relatório de gestão (peça 1, p. 31) , a Programação Anual da Execução Orçamentária citada, por sua vez, tem como objetivo detalhar em que atividades os recursos financeiros serão utilizados, visando o alcance das metas estabelecidas na Agenda Estratégica da SVS. Cabe a cada departamento identificar as atividades que serão desenvolvidas com os custos correspondentes, considerando dentre elas: eventos, capacitações, supervisões técnicas, publicações, programação das aquisições dos insumos estratégicos e equipamentos, além de outras atividades.
27. Para o exercício de 2016, ficou definido que o monitoramento de resultados no MS seria realizado quadrimestralmente, com o intuito de subsidiar ainda a elaboração do Relatório Quadrimestral de Prestação de Contas (RQPC) (peça 1, p. 33) .
28. O detalhamento dos objetivos e informações de metas pactuadas e alcançadas, para o exercício de 2016, está contemplado no item 3.3.1 do Relatório de Gestão da SVS (peça 1, p. 34-39) , que trata dos objetivos estabelecidos no PPA de responsabilidade da unidade e resultados alcançados.
29. Ao analisar os quadros de metas quantitativas não regionalizadas dos Objetivos 0714 e 0727, apresentados no relatório de gestão da SVS/MS, verificou-se que a meta 1 do Objetivo 0714 (Ampliar para, no mínimo, 70% o percentual de municípios com cobertura vacinal adequada (95%) da vacina Pentavalente (DTP+HB+Hib) em menores de 1 ano) apresentou o menor percentual de evolução em comparação com as demais (peça 1, p. 34) . Para essa meta, o valor previsto para 2016 era 62,5% de municípios e o valor alcançado foi de 34%, resultando em 54,4% de realização da meta de 2016.
30. A SVS/MS informa, em seu relatório de gestão, que essa meta possibilita verificar se as vacinas que integram o Calendário Básico de Vacinação da Criança possuem cobertura de acordo com o preconizado pelo Programa Nacional de Imunizações (PNI) . Conforme os resultados de 2016, apenas 34% dos municípios apresentam cobertura vacinal adequada (95%) da vacina Pentavalente (DTP+HB+Hib) em menores de 1 ano (peça 1, p. 35) .
31. Ao consultar os dados atualizados do Sistema de Informação do Programa Nacional de Imunizações (SI-PNI) , constatou-se que, no ano de 2016, aproximadamente, 50% dos municípios apresentaram cobertura vacinal adequada da vacina Pentavalente (Disponível em: . Acesso em: 18/9/2018) (peça 13) .
32. Para a avaliação dos resultados quantitativos e qualitativos da gestão da SVS, em especial quanto ao Programa Nacional de Controle da Dengue, no exercício de 2016, a SFC/CGU selecionou a Ação Governamental 20AL: Incentivo financeiro a Estados, Distrito Federal e Municípios para Vigilância em Saúde, que tem por finalidade financiar as ações de vigilância em saúde, compreendendo a vigilância, prevenção e controle das doenças transmissíveis; vigilância e prevenção das doenças e agravos não transmissíveis e dos seus fatores de risco; vigilância de riscos ambientais em saúde; gestão de sistemas de informação de vigilância em saúde de âmbito nacional e que possibilitam análises de situação de saúde; e vigilância da saúde do trabalhador e ações de promoção em saúde. Para isso, considerou as disposições da Portaria GM/MS 1.378 de 9 de julho de 2013, que regulamenta as responsabilidades e define diretrizes para execução e financiamento das ações de Vigilância em Saúde pela União, Estados, Distrito Federal e Municípios, relativos ao Sistema Nacional de Vigilância em Saúde (peça 4, p. 2-4) .
33. Decorrente da avaliação realizada, a SFC/CGU concluiu que a execução física e financeira da referida Ação 20AL foi integral, sendo cumprido 100% da meta física pactuada, bem como empenhado 99,79% da dotação final (peça 4, p. 3) .
34. Além da avaliação de resultados da ação orçamentária 20AL, a SFC/CGU também verificou a eficácia no cumprimento das metas estabelecidas no PPA e no Planejamento Estratégico do MS, sob responsabilidade da SVS. Nesse sentido, para complementar as informações presentes no relatório de gestão de 2016, foram solicitadas consultas ao Sistema de Controle, Acompanhamento e Avaliação de Resultados (e-Car) , as quais compreendem as dez metas do PPA apontadas no relatório de gestão como de competência da SVS.
35. Apesar das críticas pontuais, a SFC/CGU concluiu que os resultados quantitativos e qualitativos da gestão, em especial quanto à eficácia e eficiência dos objetivos e metas físicas e financeiras, definidos na Lei Orçamentária Anual (LOA) 2016, bem como quanto às metas de responsabilidade da SVS, estabelecidas no PPA e no Plano Estratégico do MS, estão sendo atingidos.
36. Quanto à avaliação da gestão, no contexto do Programa Nacional de Controle da Dengue, os exames realizados pelo OCI compreenderam a abordagem dos processos relacionados à gestão das transferências de recursos federais e à gestão da aquisição e distribuição de insumos utilizados no combate ao mosquito Aedes aegypti.
37. Em relação às transferências de recursos federais da vigilância em saúde, os achados de auditoria demonstraram fragilidades relacionadas a instrumentos de planejamento, ao monitoramento de sistemas informatizados e à cooperação técnica interfederativa. Quanto aos insumos adquiridos e distribuídos para o controle da dengue, foram evidenciadas fragilidades administrativas relacionadas à ausência de um monitoramento mais efetivo sobre a utilização de insumos pelos municípios e à estrutura de controles internos.
38. Assim, a SFC/CGU apontou algumas falhas na execução das ações de competência da SVS/MS, conforme mencionado no item 10 desta instrução, que serão detalhadas a seguir. Destaca-se que apenas as constatações 1.2.1.2, 1.2.1.3 e 1.2.1.4 ensejaram ressalvas nas contas de responsáveis da SVS/MS (peça 5) .
39. Constatação 1.2.1.2 do Relatório de Auditoria Anual de Contas CGU 201701007: Falhas no monitoramento realizado pela SVS acarretando a existência de saldos financeiros significativos nas contas correntes dos fundos de saúde estaduais e municipais referentes ao Bloco de Vigilância em Saúde.
39.1. A SFC/CGU buscou avaliar as ações da SVS que pudessem garantir a efetiva execução dos recursos descentralizados, mediante atividades de monitoramento do comportamento dessa execução pelos entes subnacionais. Essa avaliação teve como fundamento a atribuição regimental de coordenar a execução das atividades relativas à prevenção e ao controle de doenças e outros agravos à saúde, associado de outras duas competências: de monitorar e avaliar as ações de Vigilância em Saúde; e de controle e acompanhamento das ações e serviços financiados, por meio dos instrumentos específicos adotados pelo MS (Portaria GM/MS 1.378/2013 e Portaria GM/MS 204/2007) .
39.2. Em resposta à solicitação da SFC/CGU, foram apresentados os saldos de recursos presentes nas contas correntes do Bloco de Vigilância em Saúde vinculadas ao Banco do Brasil dos fundos de saúde locais, referente ao último dia de cada mês do exercício de 2016.
39.3. A partir desses dados, algumas análises exploratórias foram realizadas pelo órgão de controle interno, que apresentou em seu relatório de auditoria informações, na forma de gráficos e tabelas, de acordo com a esfera governamental, sendo tratadas inicialmente as secretarias estaduais e depois as secretarias municipais de algumas capitais.
39.4. Em relação às secretarias estaduais, a análise chamou atenção para o estado de Minas Gerais, que passou parte do ano de 2016 mantendo cerca de R$ 100 milhões de saldo na conta corrente do Bloco de Vigilância em Saúde e que, contudo, no mês de agosto, diminuiu o saldo em praticamente R$ 54 milhões. Além disso, identificou níveis constantemente elevados de saldo em conta corrente para os estados de São Paulo, Amazonas e Paraná (peça 4, p. 14) .
39.5. Outra análise realizada nos saldos dos fundos estaduais se refere ao grau de execução dos recursos, no qual enfatizou não haver garantia de que o recurso foi efetivamente gasto, apenas de que saiu da conta do fundo. Nesse contexto, a SFC traz a Tabela 6, intitulada ‘Cálculo da proporção de recursos executados por fundo estadual em 2016’ (peça 4, p. 15) , destacando a baixa execução realizada pelo fundo estadual do Amapá. Conforme os dados apresentados, o restante dos estados se apresentam aproximadamente da seguinte maneira: um terço entre 40 e 50% de ‘execução’; outro terço entre 50 e 70%; e o restante entre 70 e 99%.
39.6. Com base em análise agregada, a SFC/CGU destacou que o Fundo Nacional de Saúde (FNS) transferiu R$ 990.031.461,94 aos fundos estaduais com contas no Banco do Brasil, entre janeiro e dezembro de 2016, no Bloco de Vigilância em Saúde. No mesmo período, foram executados R$ 711.106.268,62 pelos fundos estaduais. Esse valor corresponde a 71,82% do total transferido.
39.7. Já em análise do comportamento dos saldos das capitais com contas no Banco do Brasil, destacou a manutenção de saldos com valores altos em conta, especialmente para os fundos municipais de São Paulo, Manaus, Rio de Janeiro (peça 4, p. 16) .
39.8. A análise da execução dos fundos municipais de algumas capitais também foi realizada (capitais com contas no Banco do Brasil) , cujos dados se encontram na Tabela 7 - Cálculo da proporção de recursos executados por fundo municipal em 2016 (peça 4, p. 17) . Em comparação com os fundos estaduais, a SFC/CGU concluiu que os fundos municipais possuem um grau maior de execução de recursos. A capital com menor execução é Manaus (45,89% de execução) , sendo que as demais possuem entre 50 e 99% de execução.
39.9. Em relação a essas análises realizadas pelo órgão de controle interno, o gestor da SVS, de acordo com o relatório de auditoria da SFC/CGU, informou que aquela Secretaria realiza visitas técnicas e reuniões com as equipes técnicas nos estados e municípios, promove capacitações, bem como expede notas informativas para orientar os gestores, no intuito de garantir que os recursos federais transferidos sejam aplicados em ações de vigilância em saúde. Ademais, considerando que o assunto em questão repercute em outras áreas do MS, informou que a SVS promoveria reunião contando com a participação da Secretaria-Executiva, Assessoria Especial do Controle Interno e com a CGU (peça 4, p. 18) .
39.10. A SFC/CGU considerou que as providências administrativas tomadas até o momento pela SVS para gerenciar a situação constatada são insuficientes. Considerou, ademais, que não foi demonstrada atuação específica da SVS com base nas informações disponíveis pelo FNS. Dessa forma, para adequada gestão desses saldos, recomendou a definição de parâmetros quantitativos a serem aplicados nas informações disponíveis pelo FNS, com o intuito de orientar a tomada de decisão pelo gestor federal (peça 4, p. 18) .
39.11. Análise: Diante da constatação apontada e tendo em vista a fragilidade no monitoramento dos recursos transferidos, o qual exige do gestor público um acompanhamento dos saldos significativos parados e da efetiva execução desses recursos de modo a qualificar a sua tomada de decisão quanto ao repasse de recursos, e considerando as competências da SVS em relação à gestão do Sistema Nacional de Vigilância em Saúde, ao monitoramento e avaliação das ações de Vigilância em Saúde, e ao controle e acompanhamento das ações e serviços financiados (Decreto 8.901/2016, Portaria GM/MS 1.378/2013, e Portaria GM/MS 204/2007) , caberá propor de acordo com o Certificado de Auditoria Anual de Contas (peça 5) , ressalva nas contas dos Secretários da SVS no exercício de 2016: Antônio Carlos Figueiredo Nardi (XXX.827.348-XX) , no cargo no período de 1/1/2016 a 23/5/2016, e Sr. Adeilson Loureiro Cavalcante (XXX.974.314-XX) , no cargo no período de 23/8/2016 a 31/12/2016, em concordância com o Relatório de Auditoria Anual de Contas 201701007 e o Certificado de Auditoria Anual de Contas (peça 5) . Considera-se que a recomendação formulada pela SFC/CGU (definir parâmetros sobre como efetuar a gestão de saldos significativos de recursos federais sem movimentação nas contas correntes dos fundos de saúde locais - peça 4, p. 18-19) é suficiente para redução das falhas apontadas na execução das ações de competência da SVS/MS, sem prejuízo do acompanhamento nas próximas contas da Secretaria.
40. Constatação 1.2.1.3 do Relatório de Auditoria Anual de Contas CGU 201701007: Transferência do Piso Fixo e do Variável da Vigilância em Saúde no montante de R$ 194 milhões para Secretarias Estaduais que não possuíam Plano de Saúde durante o exercício de 2016.
40.1. Com a finalidade de avaliar a conformidade das transferências dos recursos do Piso Fixo e do Piso Variável da Vigilância em Saúde (PFVS e PVVS) , mediante o Incentivo Estratégico de Vigilância em Saúde (IEVS) e Programa de Qualificação das Ações de Vigilância em Saúde (PQA-VS) para estados e municípios, no exercício de 2016, a SFC/CGU solicitou ao gestor federal uma amostra de processos administrativos que contivessem o registro documental das tarefas executadas no âmbito do MS, em especial da SVS, para realização dessas transferências.
40.2. Para essa avaliação, foram utilizadas, como critérios, normas que apresentam a obrigatoriedade da existência de Plano de Saúde, elaborado pelo ente federativo recebedor de recursos federais, para que seja autorizada a transferência de recursos pela União, mediante o MS (Lei Complementar 141/2012, art. 22, parágrafo único, II; Lei 8.142/1990, art. 4º, inc. III; e o Decreto 1.232/1994, art. 2º) .
40.3. Em consulta a sistemas internos do MS, a SFC/CGU verificou que doze secretarias estaduais não haviam elaborado os respectivos Planos Estaduais de Saúde durante todo o exercício de 2016. Além disso, outras sete secretarias estaduais não o tinham elaborado durante alguns meses nesse ano (peça 4, p. 19) .
40.4. Ao analisar os processos administrativos solicitados, a SFC/CGU constatou que não houve, nas etapas de solicitação e autorização do pedido de transferência de recursos no âmbito da SVS, a identificação dos casos de ausência de elaboração do Plano Estadual de Saúde. Destaca-se que, consoante dispõe a Lei Complementar 141/2012, art. 22, parágrafo único, inciso II, a elaboração do Plano de Saúde é condicionante ao repasse de recursos federais fundo a fundo no âmbito da saúde.
40.5. Conforme informa o relatório de auditoria do OCI, considerando os dados presentes no sítio eletrônico do FNS, os repasses irregulares às secretarias estaduais de saúde que não elaboraram o respectivo plano de saúde alcançaram o valor líquido de R$ 124.034.111,83, para o PFVS; de R$ 56.561.500,00, para o PVVS (IEVS) ; e de R$ 13.440.165,00, para o PVVS (PQA-VS) . Esses montantes somados resultam em R$ 194.035.776,83 para secretarias estaduais que não possuíam plano de saúde que as habilitasse ou autorizasse o repasse, durante o exercício de 2016.
40.6. Em relação a esse achado, o gestor da SVS destacou que foi realizada no dia 7/6/2017 reunião com a participação do Secretário de Vigilância em Saúde, Secretário Executivo, Departamento de Gestão em Vigilância em Saúde (DEGEVS/SVS/MS) , Gabinete da SVS/MS, Diretor do Departamento de Monitoramento e Avaliação do SUS (DEMAS/SE/MS) , Assessoria Especial de Controle Interno e Departamento de Apoio à Gestão Participativa (DAGEP/SGEP) , em que ficou estabelecido a instituição de Grupo de Trabalho com a finalidade de propor a definição de responsabilidades e estabelecer fluxo interno de circulação e utilização das informações contidas nos planos de saúde e nos Relatórios Anuais de Gestão (RAG) , municipais, distrital e estaduais, de modo a possibilitar a análise sistemática dessas informações e a sua utilização como subsídio à tomada de decisões.
40.7. A SFC/CGU considerou que a existência de critérios legais como condicionantes das transferências de recursos federais para estados e municípios foi a maneira que o legislador estabeleceu para alcançar um mínimo de arranjo institucional local para adequada gestão desses recursos pelos entes beneficiários. Ressaltou que o problema apontado já havia sido objeto de ressalva no Relatório de Auditoria Anual de Contas, referente ao exercício de 2014. Desse modo, recomendou à SVS revisar os procedimentos operacionais, em articulação com a Secretaria Executiva e demais Secretarias finalísticas, com o objetivo de inserir de forma sistemática, nos instrumentos de autorização para transferências de recursos federais do Piso Fixo e Variável da Vigilância em Saúde, informação atualizada quanto aos entes federativos com Plano de Saúde vigente, para que se efetue a tempestiva suspensão dos repasses (peça 4, p. 21) .
40.8. Análise: Tendo em vista a constatação apontada pelo órgão de controle interno que identificou, em sua análise, a afronta a critérios legais condicionantes das transferências de recursos federais para execução pelos Estados e Municípios, em especial a Lei Complementar 141/2012, art. 22, parágrafo único, inciso II, caberá propor ressalva nas contas dos Secretários da SVS no exercício de 2016, Antônio Carlos Figueiredo Nardi (XXX.827.348-XX) , no cargo no período 1/1/2016 a 23/5/2016, e Sr. Adeilson Loureiro Cavalcante (XXX.974.314-XX) , no cargo no período de 23/8/2016 a 31/12/2016, em concordância com o Relatório de Auditoria Anual de Contas 201701001 e Certificado de Auditoria Anual de Contas (peça 5) . Considera-se que a recomendação formulada pela SFC/CGU é suficiente para adequação da falha apontada na execução das ações de competência da SVS/MS, sem prejuízo do acompanhamento nas próximas contas da Secretaria.
41. Constatação 1.2.1.4 do Relatório de Auditoria Anual de Contas CGU 201701007: Ausência de monitoramento das informações constantes no Sistema de Informação de Agravos de Notificação (Sinan) e no Sistema de Informações de Nascidos Vivos (Sinasc) , para fins de suspensão de transferências de recursos.
41.1. Com o intuito de avaliar as ações da SVS que tratam do monitoramento da alimentação de três sistemas informatizados para fins de regular transferência de recursos federais do Piso Fixo de Vigilância em Saúde (PFVS) e do Piso Variável de Vigilância em Saúde (PVVS) aos entes subnacionais, consoante dispõe a Portaria GM/MS 1.378/2013 e Portaria SVS/MS 47/2016, a SFC/CGU solicitou ao gestor que informasse quais foram as atividades realizadas pela Secretaria para efetuar esse monitoramento. Essas normas tratam da alimentação dos seguintes sistemas como condicionantes do repasse de recursos do PFVS e do PVVS: Sistema de Informação de Agravos de Notificação (Sinan) , Sistema de Informações de Nascidos Vivos (Sinasc) e Sistema de Informações sobre Mortalidade (SIM) .
41.2. De acordo com o relatório de auditoria da SFC/CGU, as portarias de suspensão sistematicamente informam apenas o monitoramento do SIM como fundamentação, sendo silente quanto aos demais sistemas (Sinan e Sinasc) . Registra que o gestor federal demonstrou o monitoramento no que tange ao SIM e que, no que se refere aos demais sistemas, reconheceu dificuldades que impossibilitam o seu efetivo monitoramento (peça 4, p. 21) .
41.3. Com relação ao Sinan, o gestor federal informou a ocorrência de problemas de informática no envio e consolidação de lotes de dados, o que levou a não utilização do monitoramento de alimentação do Sinan como condicionante de repasse de recursos aos municípios. Já no que se refere ao Sinasc, mencionou problemas relacionados à ausência de período de sensibilização, à ausência de parâmetros simples para o cotejamento com os dados enviados pelos entes, à eclosão do surto de microcefalia e à impossibilidade de realizar monitoramento para meses anteriores a maio de 2016. Assim, justificou que o monitoramento, apesar de realizado pela área técnica, não foi encaminhado para os municípios, nem teve repercussão na transferência de recursos (peça 4, p. 21-22) .
41.4. Diante dessas diversas fragilidades, a SFC/CGU concluiu pela existência de monitoramento incompleto, implicando na manutenção irregular de transferência de recursos federais do Piso Fixo e do Piso Variável de Vigilância em Saúde a entes subnacionais em desacordo com norma ministerial.
41.5. Mediante o Ofício 1.552/2017/GAB/SVS-MS, de 1º/6/2017, o gestor federal trouxe novas informações quanto ao Sinan (peça 4, p. 22) :
‘Após a regularização no processamento dos lotes e das correções específicas realizadas nas bases de dados (…) sobre a ausência de bloqueio de repasse de recursos, observa-se no 1º quadrimestre de 2017, constância no número de municípios irregulares na alimentação do Sistema de Informação de Agravos de Notificação (SINAN) , conforme demonstrado em quadro abaixo.
Número de municípios irregulares no Sinan - 1º quadrimestre/2017
	JANEIRO
	FEVEREIRO
	MARÇO
	ABRIL

	69
	71
	47
	59

Diante do exposto, considera-se que as informações apresentadas no monitoramento da regularidade na alimentação do Sinan pelos Estados, Distrito Federal e Municípios, estão corretas, podendo ser utilizadas para fins de manutenção do repasse de recursos do Piso Fixo de Vigilância em Saúde (PFVS) e do Piso Variável de Vigilância em Saúde (PVVS) do Bloco de Vigilância em Saúde regulamentada pela Portaria SVS/MS 47 a partir da próxima data da avaliação promovida, agosto deste ano.’
41.6. Já em relação à ausência de monitoramento das informações constantes no Sinasc, o gestor argumentou que a partir de abril de 2017 os relatórios de monitoramento foram enviados às instâncias representativas dos gestores estaduais e municipais. Nesse contexto, afirmou que: ‘a relação de entes federativos irregulares na alimentação do Sinasc no relatório do mês de agosto terá o repasse bloqueado, a partir da competência setembro de 2017’ (peça 4, p. 22-23) .
41.7. Apesar de o gestor ter informado providências no sentido de dar cumprimento às normas relacionadas, a SFC/CGU ressaltou que a manutenção de repasses de recursos federais para entes não regulares na alimentação dos sistemas de informação em questão gera prejuízo à completude de dados epidemiológicos, o que pode prejudicar a gestão das ações de vigilância em saúde. Recomendou à SVS, desse modo, revisar os procedimentos operacionais com o intuito de inserir de forma sistemática, nos instrumentos de autorização para transferências de recursos federais do Piso Variável da Vigilância em Saúde, informação atualizada quanto aos entes federativos com alimentação irregular dos sistemas informatizados de interesse, para que se efetue a tempestiva suspensão dos repasses (peça 4, p. 23) .
41.8. Análise: Considerando a constatação apontada pelo Controle Interno e tendo em vista a afronta a normas internas do MS sobre a alimentação de três sistemas informatizados para fins de regular transferência de recursos federais do Piso Fixo e do Piso Variável de Vigilância em Saúde aos entes subnacionais, caberá propor ressalva nas contas dos Secretários da SVS no exercício de 2016, Antônio Carlos Figueiredo Nardi (XXX.827.348-XX) , no cargo no período 1/1/2016 a 23/5/2016 e Sr. Adeilson Loureiro Cavalcante (XXX.974.314-XX) , no cargo no período de 29/7/2016 a 31/12/2016, em concordância com o Relatório de Auditoria Anual de Contas 201701007 (peça 4, p. 22) e o Certificado de Auditoria Anual de Contas (peça 5) . Tendo em vista as curtas substituições ocorridas ao longo do exercício no cargo de Secretário de Vigilância em Saúde (vide rol da peça 12) , propõe-se não incluir a ressalva nas contas dos substitutos.
41.9. Destaca-se que esta unidade não concorda com a ressalva nas contas da Diretora do Departamento de Gestão da Vigilância em Saúde, conforme propôs a SFC/CGU (peça 4, p. 22) . O artigo do Decreto 8.901/2016 utilizado como embasamento jurídico da competência desse departamento na falha apontada refere-se a todos departamentos do MS (art. 57) . Ademais, observa-se atribuição de competência sobre os sistemas citados a outros departamentos da SVS, como o Sinasc ao Departamento de Vigilância de Doenças e Agravos Não Transmissíveis e Promoção da Saúde (art. 43, incisos XII e XIII) e o Sinan ao Departamento de Vigilância das Doenças Transmissíveis (art. 42, inciso IV) .
41.10. Considera-se, ainda, que a recomendação formulada pela SFC/CGU é suficiente para redução das inconsistências apontadas na execução das ações de competência da SVS/MS, sem prejuízo do acompanhamento nas próximas contas da Secretaria.
42. Constatação 1.2.1.5 do Relatório de Auditoria Anual de Contas CGU 201701007: Inexistência de instrumento de planejamento formal integrando as atividades de cooperação técnica realizadas pelas diversas áreas da SVS junto a Estados e Municípios.
42.1. Com intuito de avaliar as ações da SVS no cumprimento de suas atribuições de cooperação técnica interfederativa, a SFC/CGU solicitou ao gestor federal que informasse o planejamento das atividades de cooperação técnica com estados e municípios realizadas pela SVS, em 2016, acompanhado de documentação demonstrativa das atividades efetivamente ocorridas.
42.2. De acordo com o relatório de auditoria, foram informadas as atividades realizadas pela SVS no ano de 2016, motivadas pela necessidade de cooperação técnica, abrangendo diferentes áreas técnicas da Secretaria (peça 4, p. 23) . Entre essas atividades, registraram-se visitas, reuniões, videoconferências, capacitações, disponibilização de cursos à distância, entre outras. A SFC/CGU apontou, entretanto, que a realização de atividades de cooperação técnica ocorreu de maneira pontual ou desvinculada entre si.
42.3. Considerou ainda que não foi demonstrada a existência de planejamento das atividades de cooperação técnica, entendido como um conjunto de atividades que envolvem o diagnóstico de necessidades e de recursos, a relação de atividades planejadas e a elaboração de documento próprio contendo o conjunto dessas atividades apresentadas mediante alguma sistemática (peça 4, p. 23-24) .
42.4. Em sua manifestação, o gestor federal informou que a SVS realiza, anualmente, o planejamento de grande parte das atividades de cooperação técnica a serem desenvolvidas no ano seguinte (peça 4, p. 24) . Conforme registrou, o planejamento ocorre dessa maneira: após o encaminhamento do orçamento ao Congresso Nacional ao final do mês de agosto, os departamentos, nos meses de setembro e outubro, elaboram e encaminham à Coordenação Geral de Planejamento e Orçamento uma planilha contendo as atividades programadas para o ano seguinte. Com a aprovação do orçamento pelo Congresso, são feitas revisões nas programações e, quando necessário, replanejamento nas atividades a serem desenvolvidas.
42.5. Destacou que, embora o planejamento seja feito de maneira prévia, considerando o orçamento disponível, a SVS lida com ações de vigilância, prevenção e controle de doenças e agravos, que inúmeras vezes não são facilmente previstas. Diante disso, alegou não ser possível listar antecipadamente todas as atividades a serem desenvolvidas no período de um ano, tendo em vista que algumas se mostram necessárias no decorrer do ano, bem como ressaltou a ocorrência de reprogramação das atividades planejadas, em função da necessidade de realocação de recursos frente às emergências em saúde (peça 4, p. 24) .
42.6. Por outro lado, concordou que as atividades muitas vezes ocorrem de maneira pontual ou desvinculadas entre si e que há necessidade de aperfeiçoamento na elaboração de um documento próprio contendo o conjunto das atividades apresentadas mediante alguma sistemática. Nesse sentido, concluiu que a SVS buscará mecanismos para implementar uma rotina de programação a fim de consolidar uma sistemática mais robusta de planejamento das atividades de cooperação técnica (peça 4, p. 24-25) .
42.7. A SFC/CGU recomendou à SVS elaborar instrumento de planejamento formal das atividades de cooperação técnica, integrando as ações realizadas pelas diversas áreas técnicas da Secretaria, com a finalidade de otimização do uso dos recursos (peça 4, p. 25) .
42.8. Análise: Considera-se que a recomendação já formulada pela SFC/CGU é suficiente para redução das falhas apontadas na execução das ações de competência da SVS/MS, sem prejuízo do acompanhamento nas próximas contas da Secretaria.
43. Constatação 1.2.1.6 do Relatório de Auditoria Anual de Contas CGU 201701007: Fragilidade na forma de divulgação dos dados epidemiológicos.
43.1. A SFC/CGU avaliou a atuação da SVS no que se relaciona a transparência pública, mediante a disponibilização de informações epidemiológicas atualizadas e detalhadas referentes às doenças transmitidas pelo Aedes, com recorte temporário e geográfico, passíveis de interação, manipulação e extração (peça 4, p. 25-27) .
43.2. Em resposta à solicitação do órgão de controle interno, a SVS apresentou os endereços eletrônicos de nove páginas com informações sobre a série histórica de dados epidemiológicos dos estados, boletins epidemiológicos e normas técnicas de orientação aos gestores, além de informações ao público em geral (peça 4, p. 25) .
43.3. Após visita a todos os endereços indicados, a SFC/CGU identificou a disponibilização das inúmeras informações citadas pelo gestor federal. Todavia, considerou que, especificamente quanto aos dados de situação epidemiológica, restou evidenciada a existência de informações cujo grau de detalhamento limita-se às unidades federativas, disponibilizadas em formato de arquivo ‘pdf’. Ou seja, apesar de atualizadas, as informações não estavam em formato que permitisse a interação, a manipulação ou a extração, bem como não possuíam detalhamento a nível municipal, por exemplo.
43.4. Por outro lado, além dos endereços informados pelo gestor em sua resposta, a equipe de auditoria também consultou o sítio eletrônico do DATASUS, em que verificou que os dados apresentados são restritos até o ano de 2012, embora passíveis de interação, manipulação ou extração e com detalhamento a nível municipal. Assim, nesse endereço, há uma desatualização de cinco anos na disponibilização de dados detalhados sobre a situação epidemiológica do país, em relação às doenças e agravos de notificação.
43.5. Em relação a este achado, o gestor federal registrou que, com o intuito de melhorar a divulgação dos dados epidemiológicos, o MS tem trabalhado em uma proposta de aprimoramento do software TABNET, que possibilitará a realização de diversos procedimentos e análises, consoante peça 4, p. 26. Informou que a previsão para implantação desses novos recursos é para o primeiro semestre de 2018.
43.6. O gestor informou ainda que, embora os dados disponibilizados não estejam atualizados, todas as demandas individuais solicitadas pelo Serviço de Informações ao Cidadão (SIC) são atendidas e que as Secretarias Estaduais e Municipais de Saúde têm sob sua custódia o banco de dados de cada doença/agravo, podendo analisar os dados do seu território a qualquer tempo.
43.7. A SFC/CGU considerou, em sua análise, que o gestor não informou providências imediatas no sentido de dar cumprimento as previsões legais relativas à transparência ativa e que, apesar da mencionada implantação de melhorias no exercício de 2017, caberia atuação administrativa no sentido de atualizar as informações presentes no sítio eletrônico do DATASUS. Essa atualização poderia diminuir o número de demandas apresentadas para a SVS pelo SIC. Desse modo, recomendou à SVS revisar os procedimentos operacionais com a finalidade de atualizar e manter atualizadas as informações presentes no sítio eletrônico do DATASUS, mediante articulação com demais áreas técnicas do Ministério responsáveis pela divulgação de dados epidemiológicos.
43.8. Análise: Considera-se que a recomendação já formulada pela SFC/CGU é suficiente para redução das inconsistências apontadas na execução das ações de competência da SVS/MS, sem prejuízo do acompanhamento nas próximas contas da Secretaria.
44. Constatação 1.2.1.7 do Relatório de Auditoria Anual de Contas CGU 201701007: Inadequação metodológica da avaliação de eficácia do PQA-VS.
44.1. A SFC/CGU solicitou ao gestor informações sobre quantitativos de entes federativos que alcançaram as metas propostas dos últimos três ciclos de avaliação do Programa de Qualificação das Ações de Vigilância em Saúde (PQA-VS) . Esse programa tem como objetivo induzir o aperfeiçoamento das ações de vigilância em saúde nas demais esferas governamentais, mediante um processo contínuo de melhoria das ações que envolvam a gestão, o processo de trabalho e os resultados alcançados por esses entes.
44.2. Com os dados municipais apresentados pela SVS, a SFC/CGU elaborou histograma com o número de municípios que atingiram as metas de indicadores em cada ciclo de avaliação, conforme peça 4. p. 27, e considerou não ser possível concluir se o PQA-VS está atingindo o seu objetivo de induzir o aperfeiçoamento das ações de vigilância em saúde nas demais esferas governamentais.
44.3. Por sua vez, o gestor argumentou que o impacto do PQA-VS no aperfeiçoamento das ações de Vigilância em Saúde no âmbito municipal pode ser mensurado por meio de uma análise do alcance das metas do Programa, ao longo de três anos de sua implementação (2013, 2014 e 2015) e destaca que o ciclo de avaliação referente ao ano de 2016 ainda estaria sendo processado, estimando a sua conclusão em julho de 2017 (peça 4, p. 28) .
44.4. O gestor federal descreveu, então, como foi realizada a avaliação dos anos de 2013 a 2015 e registrou que os números encontrados permitem inferir que o desempenho de 2.393 dos municípios ainda está muito instável (alternando quedas e subidas) . Considerou, contudo, relevante o número de 1.437 municípios com ampliação do alcance de metas durante os três anos. Quanto aos estados, informou que, em função da melhoria da atuação de seus municípios, sete demonstraram melhor desempenho nos três anos: Goiás, Paraíba, Paraná, Rio Grande do Norte, Rondônia, Roraima e Santa Catarina (peça 4, p. 28-29) .
44.5. Ademais, considerou que está sendo implantada a cultura de gestão por resultados e compromissos, o que seria evidenciado, principalmente, pela adesão ao Programa (em 2017, apenas 22 municípios permaneciam não aderidos, do total de 5.569, excluindo Fernando de Noronha) (peça 4, p. 29) .
44.6. Consoante o relatório de auditoria, a SFC/CGU entendeu que a pequena representatividade do programa no conjunto do Bloco de Vigilância em Saúde enfraquece a tese de que estaria sendo implantada uma cultura de gestão por resultados junto aos entes subnacionais. Entendeu ainda que a avaliação do objetivo principal do PQA-VS ‘por meio de uma análise do alcance das metas do Programa’, conforme apresentada, não dá suporte a tomada de decisão pelo gestor federal, se fazendo necessária a obtenção de argumentos técnicos que legitimem a revisão, manutenção, ampliação ou extinção do programa. Para tanto, recomendou à SVS definir o delineamento claro da avaliação de eficácia do PQA-VS, com estabelecimento preciso de parâmetro ou critério de avaliação, contemplando o tratamento destacado de relativização de fatores intervenientes (peça 4, p. 30) .
44.7. Análise: Considera-se que a recomendação já formulada pela SFC/CGU é suficiente para redução das inconsistências apontadas na execução das ações de competência da SVS/MS, sem prejuízo do acompanhamento nas próximas contas da Secretaria.
45. Constatação 1.2.1.8 do Relatório de Auditoria Anual de Contas CGU 201701007: Ausência de regulamentação acerca do controle vetorial por meio de dispersão por aeronaves.
45.1. Com o objetivo de avaliar as providências administrativas e normativas adotadas pela SVS a partir da edição da Lei 13.301/2016, que trata de várias medidas voltadas às ações de prevenção e controle do Aedes aegypti e doenças por ele transmitidas, a SFC/CGU solicitou ao gestor informações quanto à regulamentação de mecanismos de controle vetorial por meio de dispersão por aeronaves (art. 1º, inc. IV) .
45.2. Em relação a esse tema, o gestor informou um contexto histórico da iniciativa, complementado por duas notas informativas elaboradas por áreas técnicas do MS que concluíram contrariamente à mencionada regulamentação, bem como apresentou exemplo de publicação científica também contrária a medida. Apesar disso, o gestor informou que foi criado Grupo de Trabalho (GT) , ainda sem relatório final elaborado (peça 4, p. 30) , nesses termos:
‘ (…) em razão dessa tecnologia de aplicação nunca ter sido utilizado de maneira rotineira no Brasil, e pelas informações de especialistas relatando a baixa efetividade da intervenção, o Ministério da Saúde decidiu criar por Portaria um grupo técnico que pudesse discutir o tema internamente, apontar os próximos passos a tomar e, posteriormente, emitir um parecer mais consistente com o seu posicionamento final.’
45.3. Diante do exposto, a SFC/CGU entendeu que as medidas adotadas até aquele momento significavam a ausência de regulamentação de mecanismos de controle vetorial por meio de dispersão por aeronaves e que, apesar do posicionamento das áreas técnicas da SVS em relação ao assunto, deve-se manter a observância ao princípio da legalidade. Recomendou, desse modo, à SVS a elaboração de Plano de Ação com as metas de adoção das recomendações oriundo de Grupo de Trabalho, no qual estejam previstos prazos e responsáveis.
45.4. Análise: Considera-se que a recomendação já formulada pela SFC/CGU é suficiente para adequação da falha apontada na execução das ações de competência da SVS/MS, sem prejuízo do acompanhamento nas próximas contas da Secretaria.
46. Constatação 1.2.1.11 do Relatório de Auditoria Anual de Contas CGU 201701007: Ausência de monitoramento efetivo pela SVS, na utilização dos insumos estratégicos por Estados e Municípios, o que aumenta o risco de perda e má utilização dos insumos distribuídos.
46.1. Com o objetivo de avaliar se a SVS atua no sentido de assegurar a conformidade da distribuição de insumos estratégicos para o combate ao Aedes aegypti, a SFC/CGU analisou os instrumentos existentes para o monitoramento dos estoques gerenciados pelas secretarias estaduais e municipais de saúde (peça 4, p. 33-35) .
46.2. Verificou que os insumos estratégicos utilizados no combate ao Aedes Aegypti, adquiridos via Organização Pan-Americana da Saúde (OPAS) , são distribuídos às Secretarias Estaduais de Saúde (SES) , por meio do Departamento de Logística em Saúde (DLOG) , e que cabe à SVS definir o quantitativo, o tipo e o destino desses insumos por meio de autorizações de distribuição emitidas no Sistema de Informações de Insumos Estratégicos (SIES) . Tais autorizações são emitidas sobre solicitações das SES.
46.3. Dessa forma, consoante o relatório de auditoria, a comprovação de que os insumos foram efetivamente recebidos pelas SES é de responsabilidade do DLOG e ocorre de acordo com o disposto nos contratos celebrados com as empresas de distribuição, a exemplo do atesto de recebimento em notas fiscais. Já o monitoramento por parte da SVS, quanto ao recebimento dos insumos pelas SES, é feito por meio dos registros de entradas e saídas de estoque no SIES, devendo os registros de entrada nos estoques locais ser idênticos às autorizações para distribuição emitidas pela SVS. Contudo, o relatório de auditoria destaca que não foram identificadas ações rotineiras da SVS nesse sentido.
46.4. A SFC/CGU também não identificou ações da SVS voltadas a monitorar a utilização de insumos pelos municípios, destacando que não há obrigatoriedade de uso do SIES pelos municípios.
46.5. Assim, considerando a inexistência de rotinas de monitoramento da efetiva utilização dos insumos recebidos pelos municípios, nos estoques locais, a SFC/CGU concluiu que a SVS não adota mecanismos adequados voltados a gerenciar o risco de perdas, desvios ou má utilização dos insumos estratégicos nos estoques regionais utilizados no combate ao Aedes aegypti (peça 4, p. 33) .
46.6. O relatório de auditoria registra que a SFC/CGU já identificou em outras fiscalizações impropriedades relacionadas à aplicação dos recursos federais destinados ao combate ao mosquito Aedes aegypti por estes entes, tais como: inadequações do local de armazenamento dos insumos empregados no combate ao Aedes; insumos vencidos armazenados em conjunto com os próprios para uso; ausência de controle de estoque dos insumos; perda de produtos fornecidos pelo MS; não aquisição de equipamentos e materiais destinados ao combate do mosquito; entre outras (peça 4, p. 33-34) .
46.7. Em sua manifestação, o gestor federal informou que a SVS reforçará, nas capacitações junto aos estados e municípios, a discussão de temas relativos ao planejamento, armazenamento, transporte e manejo de insumos e que o tema continuará a ser objeto de verificação local quando das supervisões técnicas a estados e municípios. Ademais, disse que a SVS oficializará aos estados informando que a liberação dos pedidos de insumos nos próximos meses somente ocorrerá após consulta por parte da SVS ao sistema SIES para verificação do estoque local, medida essa que visaria incentivar os estados e municípios a manter o SIES atualizado (peça 4, p. 34) .
46.8. Ressaltou, por fim, que a Administração Federal só tem acesso, por meio do SIES, aos estoques estaduais e, portanto, a gestão em nível municipal deve ser feita por cada SES, bem como realizou o seguinte esclarecimento (peça 4, p. 34) :
‘ (…) , em razão das incertezas do quadro epidemiológico, perdas eventuais por decurso do prazo de validade dos inseticidas podem ocorrer. Nestes casos, os insumos vencidos serão objeto de avaliação, e caso seja possível e recomendado, o Ministério da Saúde poderá proceder com a extensão do prazo de validade para uso do insumo. Este processo, contudo, somente será empregado após verificação das condições de armazenagem, embalagem, rotulagem e a existência de um laudo laboratorial que possa comprovar que mesmo vencido, o produto apresenta condições plenas de uso.’
46.9. Em sua análise, a SFC/CGU entendeu que o monitoramento do estoque distribuído poderia ser feito por meio de visitas da SVS ou outra forma de controle mais efetivo, pois o mero acompanhamento dos estoques locais através de sistema informatizado não garante que o insumo foi corretamente utilizado pelo estado/município, na quantidade e no período adequado, além dos dados informados estarem sujeitos a erros e do fato dos municípios não serem obrigados a utilizar o SIES. Realizou ainda recomendação à SVS no sentido de apresentar a comprovação das seguintes medidas em relação à utilização dos insumos estratégicos, assim que executadas: a.1) reforçar as capacitações junto aos estados e municípios sobre o planejamento, armazenamento, transporte e manejo de insumos; a.2) realizar verificação quando da realização das supervisões técnicas locais; a.3) condicionar a liberação de insumos à atualização dos dados de estoques no Sies; a.4) solicitar ao Denasus a realização de fiscalizações no gerenciamento dos estoques dos entes citados (peça 4, p. 34-35) .
46.10. Análise: Considera-se que a recomendação já formulada pela SFC/CGU é suficiente para redução das falhas apontadas na execução das ações de competência da SVS/MS, sem prejuízo do acompanhamento nas próximas contas da Secretaria.
V. Avaliação dos indicadores
47. Na seção 3.4 do relatório de gestão da SVS, são apresentados os indicadores que possibilitam o monitoramento e a avaliação do desempenho da unidade, com análise comparativa dos índices previstos e observados. Esses indicadores contemplam desde aqueles relacionados aos serviços e tratamentos oferecidos pelo SUS como também indicadores da situação de saúde da população (peça 4, p. 46) .
48. Para a seleção dos indicadores, foram elencados aqueles contemplados no Programa de Fortalecimento do SUS, do PPA 2016-2019, mais relacionados às competências da SVS como, por exemplo, percentual da cobertura vacinal contra gripe; coeficiente de prevalência da hanseníase; índice de municípios desenvolvendo ações da qualidade da água para consumo humano; taxa de incidência de Aids; taxa de incidência de tuberculose; e letalidade por dengue.
49. O relatório de gestão destaca que grande parte desses indicadores está relacionada às doenças transmissíveis e está, em certa medida, relacionada com a pobreza. Dizem respeito a doenças cuja incidência é influenciada por fatores, como: a urbanização desordenada; a carência de saneamento urbano; a superpopulação em ambientes e moradias insalubres; a alimentação inadequada; entre outros.
50. Ressalta que a carga dessas doenças está fortemente associada à mortalidade assim como incapacidades temporárias ou permanentes, que, por sua vez, acentuam dificuldades de vida pré-existentes. Ademais, por serem classificados como de impacto, os resultados desses indicadores são alcançados a longo prazo, devendo-se considerar ainda a influência dos aspectos intersetoriais sobre os resultados, já que, como mencionado acima, os resultados são afetados por fatores que vão além das políticas governamentais no âmbito da saúde.
51. No Quadro 11 do relatório de gestão, são apresentadas as informações dos onze indicadores de desempenho da SVS (peça 1, p. 47-49) . Desses, observa-se que sete tiveram resultado aquém do previsto para 2016, conforme o quadro resumido abaixo:
Indicadores de desempenho utilizados pela SVS
	Denominação
	Unidade de medida
	Índice Previsto 2016
	Índice Observado 2016

	1. Percentual da cobertura vacinal contra gripe
	%
	80%
	94,43

	2. Coeficiente da Prevalência de Hanseníase
	1/10.000
	1,0
	1,8

	3. Índice de municípios desenvolvendo ações de vigilância da qualidade da água para consumo humano
	%
	72,50%
	66,88

	4. Taxa de incidência de Aids
	1/100.000
	*
	19,01

	5. Taxa de incidência de tuberculose
	1/100.000
	32,5
	33,6

	6. Letalidade por dengue
	%
	0,046%
	0,058

	7. Unidades da Federação com pelo menos 90% de óbitos maternos investigados
	Nº
	22
	22**

	8. Unidades da Federação com pelo menos 95% de óbitos com causa básica definida
	Nº
	15
	12**

	9. Unidades da Federação com pelo menos 85% de óbitos de mulheres em idade fértil - MIF investigados
	Nº
	20
	16**

	10. Percentual dos municípios infestados pelo mosquito Aedes aegypti que realizaram, no mínimo 80% de visitas nos imóveis, em pelo menos, 4 ciclos de visitas domiciliares
	%
	70%
	52%

	11. Livro ‘Saúde Brasil’ com a análise da situação de saúde da população brasileira 2015/2016 publicada
	Nº
	1
	1

Fonte: Relatório de Gestão SVS 2016
*a meta prevista é apenas para o final de 2019
** Valores no Siop para os indicadores 7, 8 e 9 são, respectivamente, 24,14 e 18 (acesso em 14/6/2018, peças 10, p. 1) 
52. Em relação aos indicadores que não alcançaram o resultado previsto, não há considerações da SVS sobre as dificuldades enfrentadas para o atingimento da meta no exercício de 2016, apesar do item 5 da orientação constante do ícone de ajuda do Sistema e-Contas que dispõe: ‘Ao demonstrar os resultados dos indicadores, a UPC deve, sempre que possível, oferecer análise crítica dos resultados obtidos notadamente quando discrepantes do índice de referência ou dos índices previstos’.
53. Em consulta ao SIOP (acesso em 14/6/2018, peças 10 e 11) , comparando o desempenho dos indicadores com os resultados nos exercícios anteriores (2014 e 2015) , observa-se que: o indicador 2 teve uma piora no seu desempenho em 2016 e os indicadores 1, 3, 4 e 5 evoluíram ao longo dos três anos. Os demais indicadores foram utilizados apenas em 2016, não havendo dados para os exercícios anteriores.
VI. Avaliação da estrutura de governança e de controle internos
54. Com o objetivo de verificar a estrutura de controles internos instituída pela SVS, no âmbito da coordenação do Sistema Nacional de Vigilância em Saúde, a SFC/CGU selecionou as áreas de gestão relacionadas ao Programa Nacional de Combate ao Mosquito Aedes aegypti, incluindo-se principalmente transferências de recursos e aquisições de insumos (peça 4, p. 5-6) .
55. Com base na amostra selecionada para cada área de gestão, foram avaliados os seguintes componentes do controle interno: ambiente de controle, avaliação de risco, atividades de controle, informação e comunicação e monitoramento, conforme demonstrado na peça 4, p. 5-6 do relatório de auditoria.
56. Em síntese, após a análise dos componentes do controle interno mencionados, a SFC/CGU identificou que a estrutura e os procedimentos de controles internos administrativos, embora sejam suficientes para permitir o acompanhamento das ações das respectivas áreas, apresentam fragilidades, precisando ser revistos e aperfeiçoados, o que está sendo feito no momento pela SVS, conforme informado no item ‘Avaliação de Risco’.
57. Nesse componente Avaliação de Risco, o relatório de auditoria destacou estar em curso na SVS a criação e formalização de uma política corporativa de gestão de riscos, que deverá identificar e avaliar os riscos nos níveis de entidade, subsidiária, divisão, unidade operacional e áreas funcionais relevantes à realização dos objetivos, tais como riscos de fraudes e corrupção, relacionados a possível perda de ativos e a possíveis atos de corrupção, e riscos decorrentes de mudanças no ambiente regulatório, econômico e físico, que afetam diretamente a capacidade da organização de realizar seus objetivos (peça 4, p. 5) .
58. Ademais, em relação ao componente Atividades de Controle, o relatório registrou que foi identificada a necessidade de aprimoramento da avaliação do Sistema de Controle Interno, principalmente, diante da publicação da Instrução Normativa MP/CGU-Nº 01, de 10/5/2016, publicada no Diário Oficial da União em 11/5/2016.
59. No relatório de gestão apresentado pela SVS/MS, o gestor descreveu diversos mecanismos de governança adotados pela unidade, com vistas a desempenhar as atividades de avaliação e monitoramento, contribuindo para o desenvolvimento do Plano Estratégico da Secretaria (peça 1, p. 52-53) , tais como:
a) relações interfederativas fortalecidas, com definição compartilhada de funções, responsabilidades e recursos, conforme Portaria GM/MS 1.378/2013, que regulamenta as responsabilidades e define diretrizes para execução e financiamento das ações de Vigilância em Saúde pela União, Estados, Distrito Federal e Municípios, relativos ao Sistema Nacional de Vigilância em Saúde e ao Sistema Nacional de Vigilância Sanitária;
b) articulação permanente com a Comissão Intergestores Tripartite (CIT) e protagonismo do Grupo de Trabalho de Vigilância em Saúde (GTVS) na discussão, na formulação e na pactuação de políticas de VS.
c) suporte aos sistemas locais de vigilância em saúde, com visitas técnicas e qualificação profissional, considerando o perfil epidemiológico e a implantação de políticas e programas que visem a proteção da saúde da população, a prevenção e o controle de riscos, agravos e doenças, bem como para a promoção da saúde;
d) fortalecimento da integração das três esferas de gestão por meio de reuniões semestrais com os dirigentes de Vigilância em Saúde Estaduais e Municipais; entre outros.
60. Além desses mecanismos, a unidade registrou que conta também com espaços de representação de todos os departamentos que compõem a secretaria. Conforme explica, esses espaços não possuem base normativa, porém são estruturas efetivas na condução dos processos internos, sendo denominados ‘Colegiado Ampliado e Executivo’. O Colegiado Ampliado é constituído pelo Secretário, Diretores dos Departamentos e Coordenadores. O Executivo conta com a participação do Secretário e Diretores.
61. Em relação à Gestão de Risco e Controles Internos, em seu relatório de gestão, a SVS informou que tem trabalhado para concretizar o que foi determinado na Instrução Normativa MP/CGU -Nº 01, de 10/5/2016, no intuito de adotar uma série de medidas para a sistematização de práticas relacionadas à gestão de riscos, controles internos e governança. Registrou que a gestão dos riscos (identificação, avaliação, probabilidade de ocorrências, definição dos níveis de riscos aceitáveis pelos diversos níveis da gestão, e medidas para mitigá-los) ainda é um projeto que está sendo consolidado na secretaria (peça 1, p. 54-55) .
62. O relatório de gestão informa que, no ano de 2016, houve movimentos de sensibilização dos gestores máximos em relação à Instrução Normativa MP/CGU -Nº 01/2016, bem como a primeira participação de servidores no Curso de Gestão de Riscos e Controles Internos - 3ª edição, realizado em setembro de 2016, com o objetivo de disseminar os conceitos e procedimentos aplicados na gestão de riscos e controles internos associados, buscando aperfeiçoamento das atividades de gestão e avaliação sobre os processos de trabalho executados pelas unidades jurisdicionadas do Poder Executivo Federal, sob a ótica das diretrizes da referida norma.
63. Informou que, como ponto de partida, foi estabelecida a criação de um Grupo de Trabalho (GT) encarregado da elaboração da Política de Gestão de Risco da SVS, do acompanhamento do projeto inicial de implementação dessa política e da construção de metodologia que propicie a expansão do projeto para as demais áreas da secretaria. Ainda, afirmou que a SVS buscará a capacitação de sua força de trabalho em Gestão de Riscos, em parceria com os órgãos indutores desse processo como o Ministério do Planejamento e a CGU.
64. Ante o exposto, considera-se, em conformidade com o registrado pela SFC/CGU, que a estrutura e os procedimentos de controles internos administrativos, embora sejam suficientes para permitir o acompanhamento das ações das respectivas áreas, apresentam fragilidades, precisando ser revistos e aperfeiçoados, o que será possibilitado com os resultados da avaliação de riscos que está em andamento na Secretaria e com a formalização e implementação de uma política corporativa de gestão de riscos.
VII. Avaliação da execução orçamentária e financeira
65. Os dados referentes à execução orçamentária e financeira de responsabilidade da SVS em 2016 foram apresentados no item 3.3.2 do relatório de gestão da SVS, mediante os Quadros 5 a 9, que trazem o detalhamento da execução orçamentária e física das ações relacionadas ao Programa Temático Fortalecimento do SUS que são de responsabilidade da SVS (peça 1, p. 39-45) . Entre essas Ações estão:
a) Ação 20AC: Incentivo Financeiro às Ações de vigilância, prevenção e controle das DST/AIDS e Hepatites Virais;
b) Ação 20AL: Incentivo Financeiro repassado fundo a fundo para os Estados, Distrito Federal e Municípios para a Vigilância em Saúde;
c) Ação 20YJ: Sistema Nacional de Vigilância em Saúde;
d) Ação 4370: Atendimento à População com Medicamentos para Tratamento dos Portadores de HIV/AIDS e outras Doenças Sexualmente Transmissíveis;
e) Ação 20YE: Imunobiológicos e Insumos para Prevenção e Controle de Doenças.
66. Conforme se observa dos quadros mencionados, todas as ações somadas apresentaram dotação final de R$ 7.662.418.932,00. O valor empenhado para as cinco ações totalizou em R$ 7.531.094.445,13, ou seja, do total das ações, 98,28% do valor autorizado (dotação final) foi empenhado no exercício.
67. Observa-se, ainda, no que se refere às informações sobre as metas físicas vinculadas às ações e definidas para o exercício de referência, que houve alcance de 100% das metas estabelecidas.
68. Em relação à execução física e financeira da Ação 20AL, a SFC/CGU criticou a meta física proposta por não representar, há tempos, qualquer desafio de gestão para a SVS. Logo, registrou a necessidade de o gestor federal, em juízo de conveniência e oportunidade, envidar os esforços necessários para a exclusão futura dessa meta (peça 4, p. 12) .
69. Já no que se refere aos Restos a Pagar Não Processados (RP) , consoante consulta ao Tesouro Gerencial, os valores inscritos ao final do exercício de 2016 totalizaram R$ 1.639.138.402,07, ou seja, dos valores empenhados no exercício (R$ 7.531.094.465,29) , 21,76% foram inscritos em RP não processados. Nesse contexto, destaca-se a Ação 20YJ, para a qual os RP não processados representaram quase 50% do montante empenhado.
70. Segundo o relatório de gestão da SVS, a execução orçamentária ocorreu dentro do previsto, de forma que os fatores intervenientes no desempenho orçamentário se resumiram ao contingenciamento feito na Ação 20YJ - Sistema Nacional de Vigilância em Saúde (peça 1, p. 45) .
VIII. Avaliação da gestão de pessoas e da terceirização de mão de obra.
71. Quanto à gestão de pessoas da unidade, constam, no relatório de gestão da SVS, quadros que apresentam informações sobre a estrutura de pessoal da unidade, contendo dados sobre a força de trabalho à disposição na unidade, distribuição da lotação efetiva em área meio e área fim, detalhamento da estrutura de cargos em comissão e funções gratificadas, relação dos custos de pós graduação em vigilância em saúde apoiados pela SVS em parceria com instituições de ensino, relação dos cursos de capacitação na modalidade presencial e semipresencial em vigilância em saúde apoiados pela SVS, custos de pessoal nos exercícios de 2015 e 2016, entre outras informações (peça 1, p. 55-66) .
72. Em relação à força de trabalho da Secretaria, os dados demonstram que a SVS possui maior proporção de servidores de carreira (96,33%) em relação aos servidores de contratos temporário e sem vínculo (3,67%) . Observa-se ainda que toda alocação de pessoal em 2016 está na área fim da Secretaria, contando com 273 servidores e que, no exercício, houve ingresso de 21 e egresso de 23 servidores (peça 1, p.55) .
73. O Demonstrativo das Despesas com Pessoal em 2015-2016 demonstra aumento em 24,56% do valor total gasto com servidores de carreira, o que totalizou R$ 25.885.981,61 no último exercício. Em contrapartida, os gastos com servidores sem vínculo com a Administração Pública e com servidores com contrato temporários, foram reduzidos em 4,9% e 21,21%, respectivamente, totalizando R$ 1.005.686,99 e R$ 845.086,77 (peça 1, p. 62) .
74. O relatório de gestão trata, ainda, no seu item 5.1.3, da contratação de consultores com base em projetos de cooperação técnica com organismos internacionais (peça 1, p. 63-67) .
75. A SVS expôs que a cooperação técnica internacional é um importante instrumento para a promoção do desenvolvimento nacional e que, pelo fato da área exigir conhecimento diversos, tais como saúde, meio ambiente, gestão, sociologia, antropologia, existe a necessidade de contratação de serviços de pessoas físicas para elaboração de produtos para subsidiar as ações de vigilância (peça 1, p.63) .
76. O relatório de auditoria da SFC/CGU ressaltou a grande rotatividade de servidores no Ministério da Saúde, o que compromete as estratégias de seleção ou capacitação de servidores. Registrou que foi realizado o Diagnóstico da Necessidade de Pessoal para o encaminhamento ao Ministério do Planejamento, Orçamento e Gestão (MPOG) de solicitação de concurso para o exercício de 2017, tendo sido solicitados 163 novos servidores. Desse total, 106 são de nível superior da carreira Ciência e Tecnologia, que tem atribuições semelhantes às dos consultores contratados pela Secretaria, visando substituir o vínculo dos contratos de cooperação internacional (peça 4, p. 7) .
77. Nessa perspectiva, a SVS manteve, ao longo de 2016, parcerias com os seguintes organismos internacionais: a Organização Pan-Americana de Saúde/Organização Mundial de Saúde (OPAS/OMS) ; um projeto com o Programa das Nações Unidas para o Desenvolvimento (PNUD) ; e um projeto com o Fundo das Nações Unidas para Educação, Ciência e Cultura (UNESCO) . O Quadro com as informações dos ‘Consultores contratados na modalidade ‘produto’ no âmbito dos projetos de cooperação técnica com organismos internacionais’ está disposto no anexo I do relatório de gestão (peça 1, p. 86-627) .
78. Conforme conclusão da SFC/CGU, considera-se que a SVS possui uma boa estrutura em capacitação e qualificação de seus recursos humanos e, em relação ao quantitativo de pessoal, vem desenvolvendo estudos sobre suas necessidades frente aos seus objetivos, metas e estratégias, cuja implementação final, ou seja, a contratação, depende da avaliação e autorização por outros órgãos (peça 4, p. 8) .
IX. Avaliação da gestão do patrimônio
79. A SVS informou no Sistema e-Contas não possuir frota de veículos automotores e bens imóveis sob sua responsabilidade, não ceder espaços físicos nem locar imóveis a terceiros, sendo a responsável pela gestão do patrimônio imobiliário a Coordenação Geral de Serviços Gerais, que se encontra na estrutura da Subsecretaria de Assuntos Administrativos (SAA) , vinculada à Secretaria Executiva do MS. De acordo com decreto que dispõe sobre a estrutura regimental do MS, compete à SAA planejar, coordenar e avaliar as atividades de administração e logística de bens, materiais e serviços administrativos do Ministério (art. 5º, inciso V, do anexo I ao Decreto 8.901/2016) .
80. Ante o exposto, a avaliação inerente a esse tópico não se aplica às presentes contas. Será realizada de forma global quando da análise da prestação de contas da SE/MS.
X. Avaliação da gestão de tecnologia da informação (TI) e da gestão do conhecimento
81. Para a execução dos macroprocessos finalísticos e objetivos estratégicos da SVS, a unidade conta com importantes sistemas de informações, tais como o Sistema de Informações de Mortalidade (SIM) , o Sistema de Informação de Agravos de Notificação (SINAN) e o Sistema de Informações de Nascidos Vivos (SINASC) .
82. Entretanto, a unidade expõe que o desenvolvimento e a manutenção dos sistemas competem ao Departamento de Informática do SUS (DATASUS) , órgão da SE/MS (peça 1, p.67-70) .
83. A informação está em conformidade com o art. 11 do anexo I ao Decreto 8.901/2016, que dispõe que compete ao DATASUS: fomentar, regulamentar e avaliar as ações de informatização do SUS direcionadas à manutenção e ao desenvolvimento do sistema de informações em saúde e dos sistemas internos de gestão do Ministério da Saúde (inciso I) ; desenvolver, pesquisar e incorporar produtos e serviços de tecnologia da informação que possibilitem a implementação de sistemas e a disseminação de informações para ações de saúde, em consonância com as diretrizes da Política Nacional de Saúde (inciso II) ; e assegurar aos gestores do SUS e aos órgãos congêneres o acesso aos serviços de tecnologia da informação e às bases de dados mantidas pelo Ministério da Saúde (inciso V) .
84. Ante o exposto, a avaliação inerente a esse tópico não se aplica às presentes contas. Será realizada de forma global quando da análise da prestação de contas da SE/MS.
XI. Avaliação da gestão dos recursos renováveis e sustentabilidade ambiental
85. O relatório de gestão da SVS não traz informações sobre esse tópico.
86. Conforme o art. 5º do anexo I ao Decreto 8.901/2016, compete a Subsecretaria de Assuntos Administrativos da SE/MS: planejar, coordenar e avaliar as atividades de compra de bens, materiais e serviços administrativos e de tecnologia da informação e automação para uso do Ministério (inc. IV) ; e planejar, coordenar e avaliar as atividades de administração e logística de bens, materiais e serviços administrativos (inc. V) .
87. Ante o exposto, a avaliação inerente a esse tópico será realizada de forma global quando da análise da prestação de contas da SE/MS.
XII. Avaliação da situação das transferências voluntárias vigentes (convênios, contratos de repasse, termos de cooperação, termos de compromisso, bem como transferências a título de subvenções, auxílios ou contribuições) 
88. No item 3.3.4 do seu relatório de gestão, intitulado Execução descentralizada com transferência de recursos, a SVS apresenta o Quadro 11, reproduzido abaixo, que contempla a quantidade de instrumentos por modalidade de transferência e os respectivos valores repassados nos últimos três exercícios, sendo que os valores se referem à totalidade e não somente aos instrumentos celebrados em cada exercício.
Resumo dos instrumentos celebrados e dos montantes transferidos pela UJ nos últimos três exercícios.
	Modalidade
	Quantidade de instrumentos celebrados
	Montantes Repassados em cada exercício, independentemente do ano de celebração do instrumento (em R$) 

		2016
	2015
	2014
	2016
	2015
	2014

	Convênio
	5
	63
	0
	9.349.349,34
	645.470,18
	8.716.985,64

	Contrato de Repasse
	0
	0
	0
	0
	0
	0

	Termo de Execução Descentralizada
	29
	16
	91
	2.414.376.247,17
	755.021.296,94
	159.920.033,29

	Totais
	34
	79
	91
	2.423.725.596,51
	755.666.767,12
	168.636.991,93

	Fonte: Relatório de Gestão do Exercício de 2016 da Secretaria de Vigilância em Saúde (peça 1, p. 45) .

89. A SVS destacou que a execução descentralizada feita mediante transferência de recursos a órgãos e entidades públicas e privadas na forma de convênios e Termos de Execução Descentralizada (TED) , firmados pela Secretaria para o cumprimento das suas ações, é de competência do FNS, conforme estabelecido no art. 143 da Portaria 3.965, de 14 de dezembro de 2010 (peça 1, p. 46) .
90. Registra que os recursos repassados por meio dos TED, citados no quadro, também contribuíram para a produção e distribuição de insumos de laboratórios como kits e reagentes para diagnóstico de doenças; medicamentos para tratamento de portadores de HIV/Aids e outras Doenças Sexualmente Transmissíveis, bem como das vacinas em que há o maior aporte de recursos. Ademais, ressaltou que a fim de garantir a produção e distribuição dos itens supracitados, os TED são realizados ao final do exercício com programação de desembolso no exercício posterior.
91. Nos três anos sob análise, observa-se que houve aumento significativo do montante repassado mediante TED concomitantemente com uma diminuição da quantidade de instrumentos. A SVS esclareceu, em seu relatório de gestão, que isso deveu-se ao fato de que o desembolso anual independe do ano de celebração do instrumento em quaisquer uma das seguintes modalidades: convênios, TED e contratos de repasse. E, que dada a natureza dos produtos e serviços que serão ofertados, a própria programação de desembolso prevê que os montantes sejam repassados em parcelas que podem ultrapassar o exercício de celebração desses instrumentos (peça 1, p. 46) .
92. Cabe destacar que a celebração dos instrumentos de transferências voluntárias é cabível à SVS, entretanto as providências necessárias para sanar as situações dos convênios e instrumentos congêneres são de responsabilidade do FNS, conforme exposto no art. 7º do anexo I ao Decreto 8.901/2016. Esse artigo registra que compete à Diretoria Executiva do FNS planejar, coordenar e supervisionar a execução de convênios, acordos, ajustes e instrumentos congêneres sob a responsabilidade do FNS (inciso V) , bem como instaurar processo de tomada de contas especial dos recursos do SUS alocados ao FNS (inciso VII) .
93. Ante o exposto, a avaliação inerente às ações de controle e de acompanhamento sobre os recursos repassados, a regularidade da execução dos objetos e a análise das prestações de contas encaminhadas pelos convenentes, será realizada quando da análise da prestação de contas do FNS.
XIII. Avaliação do cumprimento de obrigações legais e normativas
94. Em seu relatório de auditoria, a SFC/CGU registrou que foi selecionada amostra de recomendações para a SVS, registradas no Sistema Monitor, que se encontravam com o status de ‘monitorando’ e, em seguida, foi solicitado à SVS informar sobre o atual andamento das providências para as recomendações com prazo de atendimento vencido, ou justificar a não implementação das mesmas (peça 4, p. 8-9) .
95. Em relação às recomendações para a obtenção do ressarcimento dos recursos federais indevidamente empregados ou com emprego não comprovado, a SVS informou que foi instituído Grupo de Trabalho, no âmbito do MS (criado pela Portaria 124/GM/MS, de 18 de janeiro de 2017) , para analisar e dar encaminhamento aos processos relativos a devoluções de recursos transferidos na modalidade fundo a fundo, com vistas aos ressarcimentos que forem devidos.
96. Assim, a SVS encaminhará novos ofícios de notificação aos municípios, com o intuito de se adotar procedimento único para a devolução de recursos públicos aplicados indevidamente. Caso finalizem os prazos concedidos aos gestores, sem devolução de recursos, os relatórios da CGU serão encaminhados ao Denasus para consolidação da proposição de devolução do relatório, na sua integralidade, com posterior encaminhamento ao FNS para instauração de tomada de contas especial (TCE) .
97. No relatório de gestão de 2016 (peça 1, p. 72-85) , a SVS apresentou os quadros relativos ao tratamento dado às deliberações do TCU no exercício de 2016, bem como ao tratamento das recomendações do órgão de controle interno.
98. Quanto aos quadros relacionados às deliberações do TCU proferidas à SVS pendentes de cumprimento, foram citados os seguintes acórdãos: Acórdão 2620/2014-TCU-Plenário, item 1.7; Acórdão 3142/2009-TCU-Primeira Câmara, item 1.5.1.4; e Acórdão 129/2013-TCU-Plenário, item 1.8.
99. No que se refere ao Acórdão 2620/2014-TCU-Plenário, item 1.7.1 (peça 1, p. 72-73) , a SVS justificou, em relação à ‘possibilidade de se integrarem com órgãos de assistência social, de modo a prestar serviços de transporte e alimentação aos pacientes em tratamento da hanseníase’, a seguinte limitação de atendimento:
‘ (…) a promoção de ações de integração com os órgãos de assistência social para prestar serviços de transporte e alimentação aos pacientes em tratamento deve ser realizada por cada estado e município, sendo respeitado o princípio da descentralização previsto no artigo 198 da CRFB/88.
Ademais, cumpre salientar que conforme o disposto no art. 4º da Lei Complementar 141, de 13 de janeiro de 2012, as ações decorrentes de assistência social não constituirão despesas com ações e serviços públicos de saúde, para fins de apuração dos percentuais mínimos.
Além disso, a Portaria 1.378 GM/MS, de 09 de julho de 2013, estabelece que compete à SVS/MS:
V - execução das ações de Vigilância em Saúde de forma complementar à atuação dos Estados, do Distrito Federal e dos Municípios, nos casos previstos em lei;
Ainda na referida Portaria tem-se que:
Art. 11. Compete às Secretarias Municipais de Saúde a coordenação do componente municipal dos Sistemas Nacionais de Vigilância em Saúde e de Vigilância Sanitária, no âmbito de seus limites territoriais, de acordo com a política, diretrizes e prioridades estabelecidas, compreendendo: (…) 
II - coordenação municipal e execução das ações de vigilância;
 (…) 
VIII - desenvolvimento de estratégias e implementação de ações de educação, comunicação e mobilização social;
 (…) 
XII - promoção e fomento à participação social nas ações de vigilância;
Diante do exposto verifica-se que compete aos gestores locais, por meio de suas Secretarias de Saúde, desenvolver estratégias que garantam esse atendimento.’
100. Já em relação à recomendação do item 1.7.2 do mesmo acórdão (peça 1, p. 74-75) , no sentido de ‘estimular as secretarias municipais de saúde a se organizarem em consórcios para atuarem em áreas específicas do processo de eliminação da hanseníase’, a SVS justificou que apesar de a organização de consórcios intermunicipais ser um importante instrumento para sanar problemas encontrados por algumas secretarias, no que tange à garantia do atendimento à população, a SVS trabalha em parceria com o Conasems para que este atue junto aos Secretários Municipais de Saúde na execução das ações para a eliminação da hanseníase como problema de saúde pública.
101. Com relação aos itens 1.7.3 e 1.7.4 foram informadas a realização de articulações dentro do Ministério, parcerias externas e implementação de ferramentas para o monitoramento de dados com o intuito de atender as recomendações deste Tribunal (peça 1, p. 73) .
102. Quanto ao item 1.5.1.4 do Acórdão 3142/2009-TCU-Primeira Câmara, que determina a adoção de medidas a fim de ressarcir o Erário do prejuízo no montante de R$ 12.633,00 decorrente de valores de alimentação custeados indevidamente a colaboradores que já tinham recebido meia diária, a SVS informou que o procedimento no âmbito daquela unidade já se encontra finalizado, sendo que 41 beneficiados não procederam com o reembolso requerido e que novos ofícios foram expedidos cobrando mais uma vez, tendo em vista a mudança na direção do Departamento em junho de 2016.
103. Por fim, em relação ao item 1.8 do Acórdão 129/2013-TCU-Plenário, a SVS informou que adotou medidas em relação à empresa Hospfar, em virtude de descumprimento contratual, como: análise detalhada do processo de aquisição de insumos e encaminhamento de ofícios às Secretarias de Saúde dos Estados implicados na ocorrência de notas fiscais com erro, solicitando novo atesto das notas. Informou que, ao concluir o acompanhamento das pendências, será proposta a penalidade de retenção de 44% do valor da garantia contratual depositado pela empresa Hospfar, considerando a não observância do cronograma de entrega dos produtos objeto do contrato. Segundo a SVS, a penalidade proposta só pode ser executada após o término do contrato, no ato de requisição da garantia por parte da empresa contratada.
104. De modo geral, entende-se que as providências apresentadas podem ser consideradas adequadas para dar cumprimento aos itens ou mesmo que existem justificativas razoáveis para a limitação no atendimento de alguns deles. Cabe destacar, entretanto, que a maior parte dessas justificativas foram apresentadas também na prestação de contas de 2014 (peça 1, p. 119-129, do TC Processo 030.896/2015-0) , ou seja, não houve evolução importante nas medidas tomadas pela SVS, em especial quanto aos 1.5.1.4 do Acórdão 3142/2009-TCU-Primeira Câmara e 1.8 do Acórdão 129/2013-TCU-Plenário.
105. Por meio de consulta no sistema informatizado do Tribunal aos acórdãos em questão (em 18/6/2018) , verificou-se que não há processos de monitoramento desses acórdãos, devendo ser dada continuidade no acompanhamento de seu atendimento mediante os relatórios de gestão da SVS, considerando que algumas situações se prolongam sem a tomada de medidas efetivas.
106. Em relação às providências adotadas para cumprimento das recomendações formuladas pelo órgão de controle interno, foram apresentadas as constatações, as recomendações da SFC e as providências adotadas (peça 1, p. 75-84) , tendo-se observado que as medidas que vem sendo tomadas se mostram adequadas.
XIV. Análise contábil e financeira
107. De acordo com o art. 6º, inciso I do anexo I ao Decreto 8.901/2016, compete à Subsecretaria de Planejamento e Orçamento da SE/MS planejar, coordenar e supervisionar a execução das atividades relacionadas aos sistemas federais de planejamento e de orçamento, de administração financeira e de contabilidade, no âmbito do Ministério da Saúde.
108. Ante o exposto, a avaliação inerente a esse tópico não se aplica às presentes contas. Será realizada de forma global quando da análise da prestação de contas da SE/MS.
109. No entanto, conforme Anexo Único da Portaria-TCU 59/2017, que define a estrutura de conteúdos gerais dos relatórios de gestão, a SVS/MS apresentou declaração do contador, com ressalvas, sobre a fidedignidade das demonstrações contábeis, em que foi exposto, pelo contador responsável João Teófilo da Silva, que os demonstrativos contábeis do SIAFI, regidos pela Lei 4.320/1964, refletem a situação orçamentária, financeira e patrimonial da UJ, exceto no tocante a ‘divergência na conta 622110000 - Crédito Disponível - 2016NE000120 não cancelada pela UG’ (peça 3, p.3) .
 (...) 
PROPOSTA DE ENCAMINHAMENTO
112. Diante do exposto, submetem-se os autos à consideração superior, propondo:
112.1. com fundamento nos art. 1º, inciso I, art. 16, inciso I, art. 17 e art. 23, inciso I, da Lei 8.443/1992 c/c os art. 1º, inciso I, art. 207 e art. 214, inciso I, do Regimento Interno, que sejam julgadas regulares as contas de Claudio Maierovitch Pessanha Henriques (XXX.514.278-XX) ; Gilberto Alfredo Pucca Junior (XXX.950.298-XX) ; Fábio Caldas de Mesquita (XXX.144.919-XX) ; Alexandre Fonseca Santos (XXX.370.468-XX) ; Daniel Cobucci de Oliveira (XXX.888.666-XX) ; Manoel Carlos Alves Braga (XXX.977.401-XX) ; João Paulo Toledo (XXX.258.738-XX) e Eduardo Hage Carmo (XXX.925.605-XX) ; e Sras. Daniela Buosi Rohlfs (XXX.429.148-XX) ; Maria de Fátima Marinho de Souza (XXX.388.017-XX) ; Sônia Maria Feitosa Brito (XXX.370.984-XX) ; Marta Roberta Santana Coelho (XXX.611.804-XX) ; Marta Maria Alves da Silva (XXX.254.371-XX) ; Wanessa Tenório Gonçalves Holanda de Oliveira (XXX.524.684-XX) ; Aide de Souza Campagna (XXX.188.271-XX) ; Cláudia Rezende Medeiros Passetto (XXX.798.551-XX) e Adele Schwartz Benzaken (XXX.478.802-XX) , dando-lhes quitação plena;
112.2. com fundamento nos art. 1º, inciso I, art. 16, inciso II, art. 18 e art. 23, inciso II, da Lei 8.443/1992, c/c o art. 1º, inciso I, art. 208 e art. 214, inciso II, do Regimento Interno, que sejam julgadas regulares com ressalva, em face das falhas adiante apontadas, as contas dos responsáveis a seguir, dando-lhes quitação:
a) Sr. Antônio Carlos Figueiredo Nardi (XXX.827.348-XX) , Secretário de Vigilância em Saúde no período de 1/1/2016 a 23/5/2016; e Sr. Adeilson Loureiro Cavalcante (XXX.974.314-XX) , Secretário de Vigilância em Saúde no período de 23/8/2016 a 31/12/2016:
a.1) falhas no monitoramento da SVS, no sentido de garantir a efetiva execução dos recursos descentralizados para a realização das ações de vigilância em saúde, em afronta à Portaria GM/MS 1.378/2013, art. 4º, I, e art. 6º, XI e à Portaria GM/MS 204/2007, arts. 33 e 36, vigente no período abrangido pelas contas em exame (item 39 desta instrução) ;
a.2) realização de transferência de recursos do Piso Fixo e Variável da Vigilância em Saúde para entes. que não possuíam Plano de Saúde, em afronta à Lei Complementar 141/2012, art. 22, parágrafo único, II, à Lei 8.142/1990, art. 4º, III e ao Decreto 1.232/1994, art. 2º (item 40 desta instrução) ; e
a.3) ausência de monitoramento das informações constantes do Sistema de Informação de Agravos de Notificação (Sinan) e no Sistema de Informações de Nascidos Vivos (Sinasc) , em afronta ao art. 33 da Portaria GM/MS 1.378/2013 e à Portaria SVS/MS 47/2016 (item 41 desta instrução) .
112.3. encaminhar cópia do acórdão que vier a ser proferido à Secretaria de Vigilância em Saúde do Ministério da Saúde, destacando que o relatório e do voto que o fundamentarem poderão ser acessados por meio do endereço eletrônico www.tcu.gov.br/acordaos e que, caso exista interesse, este Tribunal poderá encaminhar-lhe cópia desses documentos sem quaisquer custos; e
112.4. autorizar o arquivamento do presente processo, após a adoção das providências determinadas no julgado que vier a ser proferido e a efetivação das competentes comunicações, nos termos do RITCU, art. 169, III.”
2.	O Ministério Público junto ao TCU, em parecer da lavra do Procurador Júlio Marcelo de Oliveira, dissentiu parcialmente da secretaria instrutora, conforme excerto abaixo transcrito (peça 16) :
“O Ministério Público de Contas da União, pelos motivos que passa a declinar, discorda, em parte, da proposta de encaminhamento suscitada, por entender que se faz necessário, preliminarmente ao julgamento das contas, o chamamento dos senhores Antônio Carlos Figueiredo Nardi (CPF: XXX.827.348-XX) , Secretário de Vigilância em Saúde no período de 1/1/2016 a 23/5/2016; e Adeilson Loureiro Cavalcante (CPF: XXX.974.314-XX) para apresentarem razões de justificativa sobre as falhas consignadas na alínea ‘b’, supra [‘b) realização de transferência de recursos do Piso Fixo e Variável da Vigilância em Saúde para entes  que não possuíam Plano de Saúde, em afronta à Lei Complementar 141/2012, art. 22, parágrafo único, II, à Lei 8.142/1990, art. 4º, III e ao Decreto 1.232/1994, art. 2º’].
Nesse sentido, convém anotar que as transferências de recursos do Piso Fixo e do Piso Variável da Vigilância em Saúde (PFVS e PVVS) , mediante o Incentivo Estratégico de Vigilância em Saúde (IEVS) e o Programa de Qualificação das Ações de Vigilância em Saúde (PQA-VS) para estados e municípios, somente poderiam ter sido realizadas a Estados que possuíssem Planos Estaduais de Saúde. Tal exigência decorre do disposto na Lei Complementar 141/2012, art. 22, parágrafo único, II; na Lei 8.142/1990, art. 4º, inc. III; e no Decreto 1.232/1994, art. 2º:
‘Lei Complementar 141/2012
Art. 22.  É vedada a exigência de restrição à entrega dos recursos referidos no inciso II do § 3º do art. 198 da Constituição Federal na modalidade regular e automática prevista nesta Lei Complementar, os quais são considerados transferência obrigatória destinada ao custeio de ações e serviços públicos de saúde no âmbito do SUS, sobre a qual não se aplicam as vedações do inciso X do art. 167 da Constituição Federal e do art. 25 da Lei Complementar no 101, de 4 de maio de 2000. 
Parágrafo único.  A vedação prevista no caput não impede a União e os Estados de condicionarem a entrega dos recursos: 
I - à instituição e ao funcionamento do Fundo e do Conselho de Saúde no âmbito do ente da Federação; e 
II - à elaboração do Plano de Saúde.’
‘Decreto 1.232/1994
[...]
Art. 2º. A transferência de que trata o art. 1º fica condicionada à existência de fundo de saúde e à apresentação de plano de saúde, aprovado pelo respectivo Conselho de Saúde, do qual conste a contrapartida de recursos no Orçamento do Estado, do Distrito Federal ou do Município. 
§ 1º Os planos municipais de saúde serão consolidados na esfera regional e estadual e a transferência de recursos pelo Fundo Nacional de Saúde dos Municípios fica condicionada à indicação, pelas Comissões Bipartites da relação de Municípios que, além de cumprirem as exigências legais, participam dos projetos de regionalização e hierarquização aprovados naquelas comissões, assim como à compatibilização das necessidades da política de saúde com a disponibilidade de recursos. § 2º O plano de saúde discriminará o percentual destinado pelo Estado e pelo Município, nos respectivos orçamentos, para financiamento de suas atividades e programas. § 3º O Ministério da Saúde definirá os critérios e as condições mínimas exigidas para aprovação dos planos de saúde do município.’
‘Lei 8.142/1990
Art. 4° Para receberem os recursos, de que trata o art. 3° desta lei, os Municípios, os Estados e o Distrito Federal deverão contar com:
I - Fundo de Saúde;
II - Conselho de Saúde, com composição paritária de acordo com o Decreto n° 99.438, de 7 de agosto de 1990;
III - plano de saúde;
IV - relatórios de gestão que permitam o controle de que trata o § 4° do art. 33 da Lei n° 8.080, de 19 de setembro de 1990;
V - contrapartida de recursos para a saúde no respectivo orçamento;
VI - Comissão de elaboração do Plano de Carreira, Cargos e Salários (PCCS) , previsto o prazo de dois anos para sua implantação.
Parágrafo único. O não atendimento pelos Municípios, ou pelos Estados, ou pelo Distrito Federal, dos requisitos estabelecidos neste artigo, implicará em que os recursos concernentes sejam administrados, respectivamente, pelos Estados ou pela União.’
Não obstante as exigências normativas, durante a gestão dos referidos responsáveis houve transferências a doze secretarias estaduais que não haviam elaborado os respectivos Planos Estaduais de Saúde durante todo o exercício de 2016. Foram repassados, ao arrepio da lei, R$ 194.035.776,83.
Tal fato, somado à constatação de a impropriedade em comento também ter ocorrido em 2014, fomenta a necessidade de os responsáveis serem ouvidos em audiência, para apresentarem razões de justificativa sobre o descumprimento do disposto na Lei Complementar 141/2012, art. 22, parágrafo único, II; na Lei 8.142/1990, art. 4º, inc. III; e no Decreto 1.232/1994, art. 2º.
III
Ante o exposto, o Ministério Público de Contas propõe que, preliminarmente ao julgamento das contas, sejam promovidas as audiências dos senhores Antônio Carlos Figueiredo Nardi (CPF: XXX.827.348-XX) , Secretário de Vigilância em Saúde no período de 1/1/2016 a 23/5/2016; e Adeilson Loureiro Cavalcante (CPF: XXX.974.314-XX) , para apresentarem razões de justificativa sobre a realização de transferência de recursos do Piso Fixo e Variável da Vigilância em Saúde para entes  que não possuíam Plano de Saúde, em afronta à Lei Complementar 141/2012, art. 22, parágrafo único, II, à Lei 8.142/1990, art. 4º, III e ao Decreto 1.232/1994, art. 2º. 
Alternativamente, caso Sua Excelência entenda que não se faz necessário o saneamento dos autos, o Ministério Público de Contas anui à proposta de encaminhamento consignada pela unidade instrutiva.” 
É o relatório.

não há.

Procurador Júlio Marcelo de Oliveira.

PRESTAÇÃO DE CONTAS (2016). SECRETARIA DE VIGILÂNCIA EM SAÚDE DO MINISTÉRIO DA SAÚDE. FALHAS NO MONITORAMENTO VOLTADO A GARANTIR QUE OS RECURSOS DESCENTRALIZADOS SEJAM EFETIVAMENTE APLICADOS EM AÇÕES DE VIGILÂNCIA EM SAÚDE. TRANSFERÊNCIA DE RECURSOS DO PISO FIXO E VARIÁVEL DA VIGILÂNCIA EM SAÚDE PARA ENTES QUE NÃO POSSUÍAM PLANO DE SAÚDE, EM AFRONTA À LEI COMPLEMENTAR 141/2012 E AO DECRETO 1.232/1994. AUSÊNCIA DE MONITORAMENTO DAS INFORMAÇÕES CONSTANTES NOS SISTEMAS DE INFORMAÇÃO DE AGRAVOS DE NOTIFICAÇÃO (SINAN) E DE INFORMAÇÕES DE NASCIDOS VIVOS (SINASC). REGULARIDADE COM RESSALVA DAS CONTAS DOS EX-SECRETÁRIOS DE VIGILÂNCIA EM SAÚDE. REGULARIDADE DAS CONTAS DOS DEMAIS RESPONSÁVEIS.

PRESTAÇÃO DE CONTAS (PC)

Secretaria de Controle Externo da Saúde (SecexSaúde).

Cuidam os autos da prestação de contas anual da Secretaria de Vigilância em Saúde do Ministério da Saúde (SVS/MS) relativa ao exercício de 2016.
Submetidos os autos à Secretaria de Controle Externo na Saúde (SecexSaúde) , essa avaliou o Relatório de Gestão do órgão, segundo critérios de materialidade, relevância e risco, tendo destacado as seguintes ocorrências como ensejadoras de ressalva nas contas de alguns responsáveis:
falhas no monitoramento voltado a garantir que os recursos descentralizados sejam efetivamente aplicados em ações de vigilância em saúde, em afronta a normativos do Ministério da Saúde;
transferência de recursos do Piso Fixo e Variável da Vigilância em Saúde para entes que não possuíam Plano de Saúde, em afronta à Lei Complementar 141/2012, art. 22, parágrafo único, inciso II, à Lei 8.142/1990, art. 4º, inciso III e ao Decreto 1.232/1994, art. 2º;
ausência de monitoramento das informações constantes no Sistema de Informação de Agravos de Notificação (Sinan) e no Sistema de Informações de Nascidos Vivos (Sinasc) , em afronta a normativos do Ministério da Saúde.
Por tais falhas, a unidade instrutora propõe julgar regulares com ressalva as contas de Antônio Carlos Figueiredo Nardi e Adeilson Loureiro Cavalcante, Secretários de Vigilância em Saúde de 1º/1 a 23/5/2016 e de 23/8 a 31/12/2016, respectivamente. Quanto aos demais responsáveis, propõe julgar suas contas regulares, com quitação plena. 
O Ministério Público junto ao TCU, em parecer da lavra do Procurador Júlio Marcelo de Oliveira, dissente parcialmente da secretaria instrutora, por entender que, preliminarmente ao julgamento das contas, faz-se necessária a audiência de Antônio Carlos Figueiredo Nardi e Adeilson Loureiro Cavalcante em razão da ocorrência descrita no item “b” supra.
Deixo de adotar a medida preliminar suscitada pelo Parquet, e acolho integralmente o encaminhamento proposto pela secretaria instrutora, pelos motivos que passo a expor. 
A ausência de elaboração de Plano de Saúde, especialmente no caso de entes estaduais, é, de fato, um problema grave que demanda a adoção de providências. O legislador condicionou a transferência de recursos federais aos estados e municípios à elaboração de Plano de Saúde com vistas a garantir a existência de um arranjo institucional minimamente adequado para a gestão desses recursos. 
Todavia, não se pode ignorar que, a despeito da sua importância, um percentual muito grande dos entes estaduais e municipais não cumprem esse requisito. Conforme apurado nesta prestação de contas, dos 26 estados que compõem a federação, 19 não elaboraram Plano de Saúde durante todo ou parte do exercício de 2016. Quanto aos municípios, de acordo com a nota técnica 3/2018-CGAIG/DAI/SE/MS (peça 17, p. 3) , dos 5.570 municípios brasileiros, apenas 3.519 apresentaram Plano de Saúde para o período de 2016 a 2019.
A existência de tantos entes que não conseguem cumprir o requisito em questão é um forte indicativo, a meu ver, de que existe algum tipo de falha no modelo idealizado quanto à elaboração desse documento, o qual não parece ser capaz de atender as significativas diferenças (tamanho, estrutura, e desenvolvimento socioeconômico) existentes entre os diversos entes da federação.  
A matéria, a propósito, está sendo tratada em processo específico por este tribunal (TC Processo 001.076/2018-3, acompanhamento, da relatoria do Ministro Augusto Nardes) , no âmbito do qual a SecexSaúde está analisando com maior profundidade esse problema e suas causas, com vistas a propor medidas que contribuam para melhorar a situação.
Nesse contexto, não seria razoável exigir dos gestores federais a suspensão dos repasses de recursos do SUS a todos esses estados e municípios. A adoção de medida tão drástica, além de não me parecer adequada para solucionar o problema, seria desastrosa para a saúde pública do país. Há que se refletir sobre as repercussões caso a União, abruptamente, deixasse de transferir recursos da saúde para 19 estados e 2.051 municípios. A despeito da previsão legal nesse sentido, tal postura levaria a saúde pública do país ao caos e certamente afrontaria diversas normas e princípios basilares do ordenamento jurídico brasileiro, de forma que seria facilmente revertida no âmbito do Poder Judiciário. 
Não é por acaso que, além da Secretaria de Vigilância em Saúde, os demais órgãos do Ministério da Saúde também continuam efetuando repasses normalmente aos entes federados que não elaboram Plano de Saúde, conforme informou a SecexSaúde ao meu gabinete, fato que reforça a falta de razoabilidade de se exigir dos gestores o estrito cumprimento da lei nesse caso. 
Por tudo isso, entendo que a falha em questão, embora implique ressalva no julgamento das contas, tendo em vista o descumprimento das mencionadas normas, não tem o potencial de macular a gestão dos ex-Secretários de Vigilância em Saúde ou de ensejar aplicação de sanções. No cenário acima descrito, não seria razoável exigir-lhes conduta diversa. Considero, assim, incabível a realização das audiências propostas pelo MPTCU.
	No mais, adoto como razões de decidir a análise empreendida pela secretaria instrutora, transcrita no Relatório precedente, e voto por que o Tribunal adote o Acórdão que ora submeto à deliberação deste Colegiado.
TCU, Sala das Sessões Ministro Luciano Brandão Alves de Souza, em 30 de abril de 2019.
Ministro BRUNO DANTAS 
Relator